ACORDAO-COMPLETO-2420034

ACÓRDÃO 2098/2020 ATA 30/2020 - PLENÁRIO

VISTOS, relatados e discutidos estes autos que tratam de monitoramento das determinações proferidas no Acórdão 2781/2018-TCU-Plenário, referente à auditoria operacional realizada para verificar se a estratégia adotada pela Fundação Nacional de Saúde (Funasa) estava incorporando as metas e os objetivos do Plano Nacional de Saneamento Básico (Plansab) e da Agenda 30 (conjunto de programas, ações e diretrizes que orientarão os trabalhos das Nações Unidas e de seus países membros rumo ao desenvolvimento sustentável) , de modo a garantir, com razoável segurança, o cumprimento das metas de saneamento dos municípios na área de atuação da referida fundação.
ACORDAM os Ministros do Tribunal de Contas da União, reunidos em sessão do Plenário, ante as razões expostas pelo Relator, em: 
	9.1. considerar cumprido o comando do item 9.1 do Acórdão 2781/2018-TCU-Plenário, considerando que a Fundação Nacional de Saúde (Funasa) apresentou o plano de ação na forma determinada por este Tribunal;
	9.2. considerar em implementação a recomendação encaminhada pelo subitem 9.2.1 do Acórdão 2781/2018-TCU-Plenário;
	9.3. considerar implementada a recomendação encaminhada pelo subitem 9.2.2 do Acórdão 2781/2018-TCU-Plenário;
	9.4. aprovar o plano de monitoramento constante do Apêndice A da instrução da Secretaria de Controle Externo da Saúde, com previsão de início em 2021, a fim de avaliar a implementação e efetividade das medidas propostas pela Funasa no plano de ação apresentado em cumprimento ao Acórdão 2781/2018-TCU-Plenário;
	9.5. encaminhar cópia desta decisão ao Congresso Nacional e ao Comitê Interministerial de Governança (atualmente composto pelos Ministros de Estado Chefe da Casa Civil da Presidência da República; de Estado da Economia; e de Estado da Controladoria-Geral da União) para conhecimento e adoção das medidas cabíveis;
	9.6. ordenar que a SecexSaúde, nas próximas contas do Ministério da Saúde, examine a constatação de que esse ministério não tem realizado na Funasa a supervisão ministerial prevista no art. 20 do Decreto 200/1964.

Monitoramento das determinações proferidas em acórdão que apreciou auditoria que teve por objetivo verificar se a estratégia que vinha sendo adotada pela Fundação Nacional de Saúde (Funasa) estava incorporando as metas e os objetivos do Plano Nacional de Saneamento Básico (Plansab) e da Agenda 30 (conjunto de programas, ações e diretrizes que orientarão os trabalhos das Nações Unidas e de seus países membros rumo ao desenvolvimento sustentável), de modo a garantir, com razoável segurança, o cumprimento das metas de saneamento dos municípios na área de atuação da referida fundação.

Fundação Nacional de Saúde.

3. Interessados/Responsáveis:
3.1. Responsável: Ronaldo Nogueira de Oliveira (XXX.294.020-XX).

13.1. Ministros presentes: José Mucio Monteiro (Presidente), Walton Alencar Rodrigues, Benjamin Zymler, Augusto Nardes (Relator), Aroldo Cedraz, Raimundo Carreiro, Ana Arraes, Bruno Dantas e Vital do Rêgo.
13.2. Ministros-Substitutos presentes: Marcos Bemquerer Costa, André Luís de Carvalho e Weder de Oliveira.

AUGUSTO NARDES

Adoto como relatório a instrução de peça 119 elaborada no âmbito da Secretaria de Controle Externo da Saúde (SecexSaúde) , acolhida pelo corpo dirigente da unidade técnica (peças 120 e 121) :
"INTRODUÇÃO
Trata-se de relatório de monitoramento da determinação encaminhada pelo item 9.1, subitens 9.1.1 a 9.1.8, do Acórdão 2781/2018-TCU-Plenário (da relatoria do Ministro Augusto Nardes) , proferido no TC Processo 010.658/2018-1, referente auditoria operacional realizada para verificar se a estratégia que vinha sendo adotada pela Fundação Nacional de Saúde (Funasa) estava incorporando as metas e os objetivos do Plano Nacional de Saneamento Básico (Plansab) e da Agenda 30 (conjunto de programas, ações e diretrizes que orientarão os trabalhos das Nações Unidas e de seus países membros rumo ao desenvolvimento sustentável) , de modo a garantir, com razoável segurança, o cumprimento das metas de saneamento dos municípios na área de atuação da referida fundação.
HISTÓRICO
A mencionada auditoria foi realizada pela então Secex-MT, em 2018, tendo sido avaliados os seguintes aspectos da estratégia da Funasa: o Planejamento Estratégico, sua aptidão para o cumprimento das metas do Plansab e da Agenda 30 e sua incorporação pelos diversos setores da instituição; o desenvolvimento de parcerias para potencializar resultados; a atuação junto ao Congresso Nacional para subsidiar tecnicamente a alocação das emendas parlamentares destinadas ao saneamento; a realização de diagnóstico preliminar das necessidades de saneamento de seu público-alvo, bem como o monitoramento dos resultados de suas intervenções; por fim, a aptidão do modelo operacional adotado por essa fundação para o alcance dos objetivos estabelecidos no Plansab e na Agenda 30.
1.1. Com bases nos aspectos acima, elencaram-se as seguintes questões de auditoria: 
Questão 1: Os objetivos e as metas estabelecidos no planejamento estratégico da Funasa para 2018 são consistentes com o cumprimento dos objetivos da Agenda 30 e do Plansab?
Questão 2: O planejamento estratégico da Funasa é incorporado por todos os setores que integram a estrutura da instituição e subsidia projetos aptos ao cumprimento dos objetivos da Agenda 30 e do Plansab?
Questão 3: A Funasa desenvolve ou está planejando desenvolver alguma estratégia institucional, com ou sem engajamento de organizações parceiras e partes interessadas, para potencializar seu desempenho e conseguir dar seguimento ao cumprimento dos objetivos estabelecidos na Agenda 30 e no Plansab, mesmo diante de escassez de recursos?
Questão 4: A Funasa desenvolve alguma estratégia de atuação junto ao Parlamento a fim de subsidiá-lo na destinação das emendas destinadas ao saneamento, contribuindo assim com o cumprimento dos objetivos da Agenda 30 e do Plansab?
Questão 5: A Funasa faz diagnóstico das necessidades de saneamento de seu público-alvo, seleciona o município convenente de acordo com a prioridade de suas necessidades e monitora os resultados alcançados posteriormente à execução das obras?
Questão 6: O modelo operacional comumente adotado pela Funasa (transferência de recursos para construção de obras mediante convênios) se coaduna com o cumprimento dos objetivos estabelecidos na Agenda 30 e no Plansab?
1.2. A partir das questões acima, foram então identificados os seguintes achados de auditoria:
 os indicadores de desempenho de saneamento da Funasa não permitiam medir o alcance de metas do Plansab e da Agenda 30;
 havia elevada chance de que as metas do Plansab, estabelecidas para cobertura de esgotamento sanitário rural, não fossem alcançadas e era possível que o objetivo de universalização do abastecimento de água dos domicílios rurais previsto na Agenda 30 não fosse atingido;
 o Planejamento Estratégico da Funasa estava incompleto;
 a estratégia da Funasa para enfrentar a estimativa de redução aproximada de 90% de seu quadro de pessoal nos próximos quatro anos podia colocar em risco sua viabilidade operacional;
 a estratégia da Funasa para enfrentar o cenário de escassez de recursos orçamentários podia colocar em risco o cumprimento das metas do Plansab;
 a Funasa não possuía estratégia bem definida de orientação ao Parlamento quanto à alocação de recursos para as emendas destinadas ao saneamento;
 a seleção dos municípios para formalização de convênios com a Funasa se dava a partir da demanda dos entes interessados;
 a Funasa avaliava de forma precária os benefícios trazidos pelos instrumentos de repasse; e
 o modelo operacional adotado pela Funasa não tinha sustentabilidade econômica.
1.3. A fiscalização foi apreciada pelo Acórdão 2781/2018-TCU-Plenário (relatoria do Ministro Augusto Nardes; peça 2) , no qual se decidiu encaminhar determinações e recomendações à Funasa, com o fito de sanear os referidos achados de auditoria. 
1.4. A unidade jurisdicionada foi notificada acerca do acordão em tela por meio do Ofício 1207/2018-TCU/Secex-MT, datado de 30/11/2018 (peça 5) , entregue em 14/12/2018 (peça 6) .
1.5. Seguindo os padrões de monitoramento estabelecidos pela Portaria Segecex 27, de 19/10/2009, representantes da então Secex-MT (responsável pela fiscalização) e da SecexSaúde, mais de uma vez, entre os anos de 2018 e 2019, reuniram-se com gestores da Funasa com o intuito de alinhar expectativas para a elaboração do citado plano de ação.
1.6. Após sucessivas solicitações de prorrogação de prazo para atendimento das deliberações objeto deste monitoramento, o Diretor Executivo da Funasa encaminhou o oficio à 391/2019/COGED/AUDIT/PRESI-FUNASA (datado de 11/11/2019; peça 10, p. 1) , acompanhado da documentação que compõe as peças 10, p. 2-27, a 57 dos presentes autos.
1.7. Pela Portaria de Fiscalização - SecexSaúde 781, de 20/11/2019 (peça 58) , foi constituída equipe de monitoramento para verificar o cumprimento da referida deliberação. 
1.8. Após exame preliminar da documentação apresentada, a equipe de fiscalização verificou que a Funasa não havia apresentado um plano de ação na forma determinada por este Tribunal e que as informações prestadas não eram suficientes para evidenciar a solução dos problemas encontrados à época da auditoria. Diante disso, solicitou-se à unidade jurisdicionada (UJ) que apresentasse o referido plano e enviasse informações complementares acerca do cumprimento e implementação das deliberações em comento, conforme ofícios de requisição que constituem as peças 60 e 66. Foram também encaminhados ofícios de requisição ao Ministério da Saúde e ao Ministério da Economia a fim de obter informações pertinentes à fiscalização (peças 62 e 75) .
1.9. Em atendimento, a Funasa encaminhou os documentos presentes nas peças 68 a 70. Já a Secretaria Executiva do Ministério da Saúde e o Ministério da Economia encaminharam os documentos insertos nas peças 67, 77 e 79. 
1.10. Com base nas informações contidas nas peças acima mencionadas, elaborou-se o relatório preliminar à peça 83, que foi encaminhado, em cumprimento ao disposto nos parágrafos 144-148 das Normas de Auditoria do Tribunal de Contas da União (NATs) , aprovadas pela Portaria TCU 280/2010 (alterada pela Portaria TCU 168/2011) , à Funasa e ao Ministério da Saúde (peças 85 e 87) para que apresentassem os comentários que entendessem pertinentes.
1.11. A Funasa se manifestou por meio dos documentos presentes nas peças 90 a 96. A análise dos comentários apresentados se encontra no Apêndice B do relatório de monitoramento que constitui a peça 111. Já o Ministério da Saúde, intempestivamente, limitou-se a enviar a mesma documentação apresentada pela Funasa (peças 97 a 109) .
1.12. No relatório de monitoramento à peça 111, sugeriu-se que, antes do exame de mérito dos presentes autos, fosse realizada oitiva do Ministério da Saúde para que se manifestasse acerca dos resultados da mencionada auditoria, bem como para que justificasse o fato de não ter realizado, no período de 2017 a 2019, supervisão ministerial na Funasa, por meio de orientação, coordenação e controle das atividades dessa instituição, nos termos do previsto no art. 20 do Decreto 200/1967.
1.13. A proposta acima foi acatada pelo Acórdão 787/2020-TCU-Plenário (peça 114) , que autorizou a realização da aludida oitiva. 
1.14. O Ministério da Saúde se manifestou tempestivamente por meio da documentação à peça 117.
EXAME TÉCNICO
Considerando que, em atendimento à oitiva autorizada pelo Acórdão 787/2020-TCU-Plenário, o Ministério da Saúde praticamente se limitou a encaminhar o plano de ação elaborado pela Funasa em cumprimento à determinação objeto deste monitoramento, o qual já foi examinado no relatório à peça 111, na presente instrução serão apenas retomadas as análises já realizadas naquela peça instrutória, incluindo as propostas de encaminhamento indicadas na ocasião.
II. Deliberações:
II.1. Determinação encaminhada pelo item 9.1, subitem 9.1.1, do Acórdão 2781/2018-TCU-Plenário:
9.1. determinar à Funasa, com fulcro no artigo 250, inciso II, do Regimento Interno do TCU, que apresente a este Tribunal, no prazo de 180 dias, Plano de Ação com:
9.1.1. o estabelecimento de providências que devem ser adotadas para impulsionar os resultados alcançados no saneamento rural no país, de modo a garantir com razoável certeza de que 69% dos domicílios rurais terão cobertura de esgotamento sanitário adequado até 2033 e que 100% desses mesmos municípios terão abastecimento de água até 2030;
 (...) 
Situação que levou à proposição da deliberação (peça 4, p. 11-15) 
Um dos principais objetivos propostos na auditoria que deu origem ao presente monitoramento foi verificar se as ações adotadas pela Funasa na implementação da política de saneamento permitiriam alcançar as metas de cobertura do Plansab, previstas para até 2033, e na Agenda 30 para o Desenvolvimento Sustentável (na qual foram estabelecidos dezessete Objetivos de Desenvolvimento Sustentável -ODS, sendo o 6º deles relacionado à água potável e saneamento. Uma das metas estabelecidas nesse objetivo é, até 2030, alcançar o acesso universal e equitativo à água potável e ao saneamento para todos) .
1.15. A equipe de auditoria à época definiu alguns parâmetros e fez projeção da cobertura de esgotamento sanitário em domicílios urbanos e rurais, considerando as metas previstas na Agenda 30 e no Plansab, tendo por base os resultados apurados em 2005 e 2015.
1.16. Do conjunto de projeções realizadas, evidenciou-se que era elevada a chance de que as metas do Plansab, estabelecidas para cobertura de esgotamento sanitário rural (69% até 2033) , não fossem alcançadas e era possível que o objetivo de universalização do abastecimento de água dos domicílios rurais previsto na Agenda 30 não fosse atingido.
1.17. Registrou-se que essa situação se dava devido:
à dificuldade de implementação da política de saneamento na área rural, por conta da elevada dispersão da população nesse território e à diversidade cultural e econômica de seus habitantes;
 ao histórico nacional de elevado déficit de esgotamento sanitário na área rural do país (dados históricos da Pesquisa Nacional por Amostra de Domicílios, PNAD) ; e
 bem como em razão da ausência de conclusão do Programa Nacional de Saneamento Rural (PNSR) , sob a coordenação da Funasa. 
1.18. À época, ao apresentar comentários acerca desse achado, os gestores da Funasa destacaram que as metas estabelecidas no Plansab deviam ser atendidas por uma atuação articulada dos diversos atores envolvidos na política pública de saneamento básico (governos municipais, estaduais, federal, companhias de saneamento básico, etc.) , não cabendo, tão somente àquela unidade, o alcance dos referidos resultados.
1.19. Sobre o comentário acima, a equipe de fiscalização registrou que, em relação ao saneamento da área rural, a coordenação do programa de saneamento rural estava sob a responsabilidade do Ministério da Saúde, por meio da Funasa. Por conseguinte, salientou-se que, mesmo considerando que outros agentes também tivessem responsabilidade pela implementação das obras de saneamento básico nessa localidade, cabia a essa fundação a coordenação do alcance dos resultados fixados para o saneamento rural no Brasil. E que, desse modo, estava sob a alçada da unidade a definição das medidas que deviam ser tomadas em nível de política nacional para fazer cumprir as metas fixadas para o saneamento dessas áreas do país.
1.20. Em face desse achado, além de dar ciência à Funasa acerca dessa situação, encaminhou-se a determinação de que trata o item 9.1, subitem 9.1.1 do Acórdão 2781/2018-TCU-Plenário. 
Providências adotadas
Incialmente, em cumprimento à deliberação, pelo oficio à peça 10, p. 1, a Funasa encaminhou os documentos que constituem as peças 10 a 57, entre os quais se destaca a Informação1/2019 (peça 10, p. 2-27) .
1.21. Na Informação 1/2019, especificamente no que tange ao subitem 9.1.1 do Acórdão 2781/2018-TCU-Plenário, a Funasa voltou a argumentar que não havia como lhe atribuir exclusivamente a responsabilidade pelo alcance da universalização dos serviços de abastecimento de água e esgotamento sanitário dos municípios com população de até cinquenta mil habitantes, bem como para áreas rurais de todos os municípios brasileiros, visto que, para o alcance desses resultados, seria necessária a atuação do governo federal, estadual, municipal e, ainda, da iniciativa privada. 
1.22. Aduziu que, nada obstante o fato acima, algumas estratégias vinham sendo construídas para 'incrementar os resultados', quais sejam:
 institucionalização dos fóruns gestores e executivos, no âmbito Federal e Estadual;
 construir a sala de coordenação e acompanhamento do PNSR;
 identificar os perfis técnicos dos três eixos que sustentam o programa (tecnológico, gestão e educação e participação social) ; 
 constituir, formar e qualificar as equipes técnicas para atuação nos fóruns; 
 difundir o PNSR nos estados e municípios;
 realização antecipada (ainda em 2019) do chamamento público que tinha por interesse anunciar as ações de saneamento que a Funasa pretende financiar no exercício de 2020, via transferência de recursos de programação, a estados e municípios, a partir de critérios objetivos de seleção, privilegiando aqueles candidatos que se apresentem com projetos;
 conjunto de projetos de saneamento e de sistemas de esgotamento sanitário, carteira de projetos (que foi apresentada a parlamentares) ; fomentar construções a partir de modelos exitosos; contratação de serviços complementares; e
 contratação de serviços complementares de engenharia como forma de conferir capacidade instalada para a execução daquelas modalidades de serviços, com previsão de conclusão dos respectivos processos licitatórios em março/2020.
1.23. Na ocasião, a unidade chamou atenção para a existência de divergência da meta prevista no ODS 6 (água limpa e saneamento - Agenda 30) e no Plansab. Apontou-se que, enquanto no ODS 6 estava previsto o alcance de 100% da população, tanto na cobertura dos serviços de abastecimento de água quanto dos serviços de esgotamento sanitário até 2030, no Plansab as metas para 2033 não alcançam 100% da população, havendo, ainda, diferentes metas para diferentes regiões e para áreas urbanas e rurais.
1.24. Na fase de planejamento deste monitoramento, após examinar preliminarmente a documentação apresentada, a equipe de fiscalização verificou que a Funasa não havia apresentado um plano de ação na forma determinada por este Tribunal e que as informações prestadas não eram suficientes para evidenciar a solução dos problemas que deram ensejo às determinações. Diante disso, pelos Ofícios de Requisição 1 e 3/Fiscalis 54/2019 (peças 60 e 66, respectivamente) , solicitou-se à unidade que apresentasse o referido plano, juntamente com informações complementares acerca do cumprimento da determinação. 
1.25. Em resposta, pelo oficio à peça 68, encaminharam-se os documentos presentes nas peças 68 a 70. 
1.26. Entre outras informações, a Funasa prestou esclarecimentos acerca do novo programa de saneamento rural, haja vista a relação desse programa com o objeto da determinação.
1.27. No ofício à peça 68, transcreveu-se a mensagem do então Presidente da Funasa quando do lançamento do programa acima mencionado. Nessa mensagem, o referido gestor destaca que esse seria o primeiro programa específico para levar saneamento à zona rural brasileira e que beneficiará 25 milhões de domicílios, podendo beneficiar até quarenta milhões de brasileiros. Registrou-se ainda que o programa era alicerçado em três eixos, que se complementam: transversalidade; governança; e disponibilidade de recursos. 
1.28. Pelo Despacho à peça 70, p. 25, esclareceu-se que o Programa Nacional de Saneamento Rural foi lançado em dezembro/2019, por meio da Portaria MS 3.174/2019, quando passou a ser denominado de Programa Saneamento Brasil Rural (PSBR) . 
1.29. Informou-se ainda que o programa ainda não havia sido formalizado, o que devia ocorrer por meio de decreto presidencial, o qual se encontrava na fase de elaboração de minuta por um grupo de trabalho constituído para esse fim. Foram apresentadas as seguintes atividades fundamentais para o primeiro período do programa: (a) institucionalização do programa; (b) diagnóstico/caracterização do rural; (c) planejamento e projeto; (d) implementação das ações estruturais, regulação e fiscalização e; (e) supervisão, sustentabilidade, monitoramento e avaliação (peça 69, p. 1) .
1.30. Ressaltou-se ainda que a unidade estava buscando meios para implementação do programa, a exemplo de consultorias em andamento, pela Organização Pan-Americana da Saúde (Opas) , e também pela intenção de cooperação com a Unesco, em etapa de formulação. 
1.31. Sobre as ações inicialmente apresentadas para alcançar os resultados da Agenda 30 e do Plansab, acrescentou-se que, a partir de articulação com o Congresso Nacional, conseguiu incrementar significativamente o orçamento relacionado às ações finalísticas da instituição, passando a consignar R$ 858,5 milhões às dotações, considerando os recursos de programação e os oriundos de emenda parlamentar individual, de bancada, comissão e relatoria. Salientou-se que esse incremento foi da ordem de 32% em relação ao exercício anterior, e que, além dessas compensações tradicionais, como fruto dessa articulação, a Funasa espera se beneficiar ainda mais ao longo do exercício vigente.
1.32. Em atendimento ao aludido ofício de requisição, a unidade apresentou ainda o plano de ação à peça 70, p. 30, indicando as seguintes ações para sanear a situação encontrada à época da auditoria e que deu ensejo à determinação ora em exame:
	AÇÕES
	DURAÇÃO
	INÍCIO
	TÉRMINO
	% REALIZADO
	RESPONSÁVEL

	Necessidade de demonstrar articulação com outros atores envolvidos.
	1.107
	3/10/2019
	29/12/2023
	2%
	-

	Institucionalização do Programa Saneamento Brasil Rural:
	1.107
	24/8/2017
	24/8/2017
	1%
	-

	2.1)  Elaborar Minuta de Portaria do Ministério da Saúde de Institucionalização do PSBR.
	23 dias
	1º/11/2019
	3/12/2019
	100%
	Ruy Barreira

	Elaboração e Encaminhamento de Minuta de Decreto do PSBR:
	72 dias 
	16/12/2019
	13/1/2020
	20%
	-

	3.1) Constituir Grupo de Trabalho para Elaboração da Minuta de Decreto.
	21
	18/4/2019
	25/11/2019
	100%
	Paulo Lyra

	3.2) Realizar Agenda de Reuniões do GT para Pactuação com os atores (MDR, MMA, Cidadania etc.) .
	38
	14/1/2020
	5/3/2020
	0%
	Ruy Barreira

	3.3) Elaborar a Minuta de Decreto.
	45
	14/1/2020
	16/3/2020
	0% 
	Ruy Barreira

	3.4) Apresentar a Minuta de Decreto para o Presidente.
	1
	23/3/2020
	23/3/2020
	0%
	Ruy Barreira

	3.5) Encaminhar Minuta ao Ministério da Saúde.
	2
	23/3/2020
	24/3/2020
	0%
	Ronaldo Nogueira

	 Atividades de Implementação do Programa Saneamento Brasil Rural:
	1.107
	3/10/1999
	29/12/2023
	0%
	
	4.1. Institucionalização do Programa.
	282
	4/12/2019
	31/12/2020
	0%
	Ruy Barreira

	4.2. Diagnóstico e Caracterização do Rural do PSBR.
	1063
	4/12/2020
	29/12/2023
	0%
	Ruy Barreira

	4.3. Planejamento e Projeto.
	1107
	3/10/2019
	29/12/2023
	0%
	Ruy Barreira

	4.4. Implementação das Ações Estruturais.
	1063
	4/12/2019
	29/12/2023
	0%
	Ruy Barreira

	4.5 Regulação e Fiscalização.
	780
	2/1/2020
	29/12/2023
	0%
	Ruy Barreira

	4.6. Supervisão, Sustentabilidade, Monitoramento e Avaliação.
	1063
	4/12/2019
	29/12/2023
	0%
	Ruy Barreira

	Demonstrar a Articulação com o Congresso Nacional:
	23
	10/12/2019
	9/1/2020
	100%
	
	5.1) Demonstrar a Evolução Orçamentária - LOA 2017 a 2019 e PLOA 2020.
	23
	10/12/2019
	9/1/2020
	100%
	Larissa Pitrez

	5.2) Demonstrar a Apresentação da Carteira de Projetos - Rural.
	23
	10/12/2019
	9/1/2020
	100%
	Ricardo Arantes

	Contratação dos Serviços Complementares de Engenharia para a SUEST-BA:
	129
	2/10/2019
	30/3/2020
	54%
	
	6.1) Elaborar o Documento de Formalização da Demanda.
	1
	2/10/2019
	2/10/2019
	100%
	Ruy Barreira

	6.2) Realizar e preencher o documento de Estudos Preliminares.
	29
	3/10/2019
	12/11/2019
	100%
	Ricardo Arantes

	6.3) Realizar análise e preencher o documento Mapa de Riscos.
	29
	3/10/2019
	112/11/19
	100%
	Ricardo Arantes

	6.4) Elaborar e assinar o Termo de Referência.
	31
	3/10/2019
	14/11/2019
	100%
	Ronaldo Nogueira

	Elaborar Edital e Minuta de Contrato.
	3
	18/11/2019
	20/11/2019
	100%
	Liziane Moreira

	6.5) Realizar análise jurídica da minuta de Edital, de Contrato e de Termo de Referência.
	23
	20/11/2019
	20/12/2019
	100%
	Ana Salett

	6.6) Ajustar Minuta de Termo de Referência.
	29
	23/12/2019
	30/1/2020
	0%
	Ricardo Arantes

	6.7) Ajustar Minuta de Edital e Contrato.
	29
	23/12/2019
	30/1/2020
	0%
	Carlos Barroso

	6.8) Realizar procedimento administrativo de licitação (publicação de edital a celebração de contrato) .
	42
	31/1/2020
	30/3/2020
	0%
	Andrea Cajado

	6.9) Participar de Reunião com SecexSaúde-TCU para a apresentação do Escopo de Contratação.
	1
	12/12/2019
	12/12/2019
	100%
	Ana Salett

	6.10) Selecionar o primeiro grupo de Superintendências Estaduais para a contratação dos serviços.
	2
	2/10/2019
	3/10/2019
	100%
	Ronaldo Nogueira

	6.11) Realizar Contratação dos Serviços de Engenharia para as SUESTS - MG, RS, GO, PI, MA, RJ, PE, PB, TO, RN e MS.
	172
	3/10/2019
	29/5/2020
	27%
	Superintendente

	6.12) Acompanhar e monitorar a execução dos serviços.
	1044
	31/3/2020
	29/3/2020
	0%
	Ruy Barreira

	6.13) Avaliar e cotejar os cenários propostos entre TCU e PSBR.
	10
	13/12/2019
	26/12/2019
	100%
	Rodolfo Rodrigues

Análise do grau de cumprimento, conclusão e proposta de encaminhamento
O plano de ação apresentado pela Funasa revela que as principais iniciativas para atender a deliberação objeto deste monitoramento começaram praticamente no final de 2019. 
1.33. Quanto ao argumento de que o alcance das metas do Plansab e da Agenda 30 não dependem apenas da unidade, essa questão já foi devidamente tratada à época da auditoria, conforme mencionado anteriormente. 
1.34. No que tange ao Programa Nacional de Saneamento Rural (PNSR) , agora denominado Programa Saneamento Brasil Rural (PSBR) , cabe esclarecer que, embora tenha sido lançado pela Funasa em 2019, desde a elaboração e aprovação do Plansab (em 2013) já havia sido definida a necessidade de elaboração e detalhamento desse programa. E, de acordo com o plano apresentado, o programa ainda não foi implementado e sequer foi formalmente criado (nada obstante o seu lançamento em dezembro de 2019) , já que necessita de um decreto presidencial.
1.35. Ainda acerca do PSBR, cabe registrar que suas metas não estão alinhadas com aquelas estabelecidas no Plansab e na Agenda 30, conforme figura à peça 70, p. 26. Enquanto que, ao adotar a Agenda 30, o Brasil assumiu o compromisso da universalização do abastecimento de água no país até 2030, no PSBR está previsto o alcance de 96% dos domicílios rurais até 2038. Já no que concerne ao esgotamento sanitário, o Plansab prevê metas para até 2033; o PSBR, por sua vez, estabeleceu metas para até 2038, sendo as de curto prazo para 2019-2023, de médio prazo para 2024-2028, e de longo prazo para 2029-2038. 
1.36. Oportuno esclarecer ainda que, apesar de não ser o foco da determinação em tela, os apontamentos relativos ao PSBR foram feitos porque, de acordo com o plano de ação apresentado, ele se mostra como uma das principais medidas para atender a deliberação em exame e, conforme informações prestadas pela própria Funasa, o programa ainda depende de diversas ações para ser implementado.
1.37. Registra-se que, embora a Funasa tenha apresentado estimativas para alcance das metas do Plansab, não foi apresentada nenhuma projeção especificamente para os resultados referentes ao saneamento rural, o que é objeto da presente determinação (peça 92, p.1-20) .
1.38. Em relação às providências já adotadas para alcançar os resultados da instituição, referente ao incremento no orçamento da unidade na Lei Orçamentária Anual- LOA 2020  (Lei 13.978, de 17 de janeiro de 2020) , importante considerar que, com a inclusão do art. 166-A na Constituição Federal, a Funasa não mais irá gerir parte dos recursos de emendas parlamentares individuais para financiar suas ações, haja vista que esses recursos serão repassados diretamente aos entes federados, conforme será analisado adiante neste relatório. Essa situação irá afetar a execução dos projetos da unidade e irá exigir ainda mais articulação dessa fundação com os demais entes federados, enquanto coordenadora do programa de saneamento rural. 
1.39. A despeito dos apontamentos acima, vez que a Funasa apresentou o plano de ação na forma determinada por este Tribunal, considera-se cumprido o comando do item 9.1 do Acórdão 2781/2018-TCU-Plenário. Todavia, considerando que as principais providências propostas pela unidade para sanear a situação que deu ensejo à deliberação do subitem 9.1.1 ainda não foram implementadas, com fulcro no item 34.2 dos Padrões de Monitoramento do TCU, sugere-se a aprovação de um novo ciclo de monitoramento, com previsão de início em 2021, conforme plano que se encontra no Apêndice A desta instrução, a fim de monitorar a implementação e efetividade das aludidas medidas.
II.2) Determinação encaminhada pelo item 9.1, subitem 9.1.2, do Acórdão 2781/2018-TCU-Plenário
9.1. determinar à Funasa, com fulcro no artigo 250, inciso II, do Regimento Interno do TCU, que apresente a este Tribunal, no prazo de 180 dias, Plano de Ação com:
 (...) 
9.1.2 - a definição dos elementos faltantes em seu Planejamento Estratégico, ou seja, os indicadores e as iniciativas estratégicas, contendo, no mínimo, as medidas a serem adotadas, os responsáveis pelas ações e o prazo previsto para a sua implementação;
 (...) 
Situação que levou à proposição da deliberação (peça 4, p. 15-19) 
À época da auditoria que deu origem a este monitoramento, com o objetivo de avaliar o estágio de amadurecimento do planejamento estratégico da Funasa, a equipe de fiscalização requisitou o referido documento, bem como o rol de projetos para implementação dos seus objetivos, os indicadores de desempenho utilizados pela instituição e o rol dos objetivos e das metas da Agenda 30 e do Plansab que cabiam à instituição.
1.40. A partir da análise de documentos apresentados e com base na literatura sobre o tema, verificou-se que a Funasa definiu seu referencial estratégico mediante edição da Portaria 917/2016, a qual trouxe os objetivos estratégicos da instituição; bem como avaliou os cenários interno e externo.
1.41. Apesar disso, constatou-se que a instituição não definiu quais seriam os indicadores aptos a medir o seu desempenho. Não foram elaboradas as iniciativas estratégicas, que apontavam as medidas a serem implementadas para alcançar os referidos objetivos, o que era evidenciado pela ausência de uma carteira de projetos atrelada aos seus objetivos estratégicos. 
1.42. Em vista disso, concluiu-se que, apesar de ser possível afirmar que a Funasa sabia qual era sua missão, não se podia dizer que a instituição enxergava de maneira clara aonde queria chegar e de que forma avaliaria seu desempenho. Esse raciocínio levou à conclusão de que o planejamento estratégico da Funasa, à época em elaboração, encontrava-se em fase incipiente.
1.43. Visando sanear esse achado, foi então encaminhada a determinação do subitem 9.1.2 do Acórdão 2781/2018-TCU-Plenário.
Providências adotadas
A Funasa se manifestou acerca do cumprimento dessa determinação inicialmente por meio da Informação 1/2019 (peça 10, p. 2-27) , ocasião em que apresentou as seguintes medidas: 
 com apoio metodológico da Fundação Instituto de Administração (FIA) , em 2018, realizou um intenso trabalho de revisitação de seus referenciais estratégicos, com base em uma análise situacional e de histórico de atuação da instituição;
 ao final do processo acima, o Comitê de Governança, Riscos e Controles (CGRC) da Funasa, por meio da Portaria 7.553/2018, instituiu o Sistema de Planejamento e Gestão da Estratégia, aprovou o Plano Estratégico para o horizonte 2018-2023 e estabeleceu a Sistemática de Monitoramento e Avaliação por Indicadores;
 o comitê alhures mencionado, na sua 9ª reunião de 2019, deliberou sobre a estratégia, definindo por retomar a construção dos elementos faltantes do planejamento estratégico, por meio de oficinas de planejamento, para posterior construção dos planos táticos e operacionais da unidade; e
 diversas oficinas com as áreas técnicas e administrativas da Funasa, visando ao desenvolvimento e descrição de indicadores que pudessem refletir o desempenho e o resultado da instituição. Ao final de 2018, foram obtidos insumos para a construção de 83 indicadores relacionados aos diversos processos e atividades desenvolvidos na fundação, sendo analisados e classificados em indicadores de desempenho e de resultado e, também, de acordo com a sua disponibilidade, relevância e domínio da instituição. Desses indicadores, foram homologados treze.
1.44. Na fase de planejamento deste monitoramento, vez que a Funasa não apresentou um documento que caracterizasse plano de ação, consoante já exposto neste relatório, solicitou-se, por meio do Ofício de Requisição 1/Fiscalis 54/2019 (peça 60) , a apresentação do referido plano, bem como informações complementares acerca do cumprimento da determinação.
1.45. Em resposta, pela Informação 1/2020 (peça 69, p. 1-16) , a unidade apresentou praticamente os mesmos esclarecimentos prestados anteriormente pela Informação 1/2019 (peça 10, p. 2-27) , e enviou plano de ação indicando as seguintes medidas para sanear a situação que deu ensejo à determinação em tela (peça 70, p. 30) :
	AÇÕES
	DURAÇÃO
	INÍCIO
	TÉRMINO
	% REALIZADO
	RESPONSÁVEL

	Aprovar novos referenciais estratégicos:
	492 dias
	1º/2/2018
	20/12/2019
	100%
	-

	1.1) Construir os novos referenciais com o apoio da FIA.
	143 dias
	1º/2/2018
	20/8/2018
	100%
	Marcio Cavalcante

	1.2) Aprovar os novos referenciais estratégicos.
	83 dias 
	20/8/2018
	12/12/2018
	100%
	Rodrigo Dias

	1.3) Publicar Portaria com os novos referenciais estratégicos.
	1 dia 
	16/12/2019
	13/1/2020
	20%
	Rodrigo Dias

	Finalizar a elaboração do Plano Estratégico 2019-2023:
	144 dias
	11/7/2019
	28/1/2020
	58%
	-

	2.1) Realizar oficinas de definição de indicadores e metas para os Objetivos Estratégicos.
	24 dias
	11/7/2019
	13/8/2019
	100%
	Larissa Pitrez

	2.2) Validar Indicadores e Metas para os Objetivos Estratégicos com as áreas.
	113 dias
	14/8/2019
	17/1/2020
	50%
	Larissa Pitrez

	2.3) Aprovar Indicadores e Metas para os Objetivos Estratégicos junto ao Comitê de Governança.
	1 dia  
	28/1/2020
	28/1/2020
	0%
	Ronaldo Nogueira

	Elaborar Planos Diretores (Táticos) 2020-2021:
	164 dias
	14/8/2019
	30/3/2020
	90%
	-

	3.1) Realizar Oficinas Multidisciplinares de Planejamento.
	24 dias
	14/8/2019
	16/9/2019
	100%
	Larissa Pitrez

	3.2) Validar as Iniciativas do World Café com as áreas.
	112 dias
	17/9/2019
	19/2/2020
	100%
	Larissa Pitrez

	3.3) Incorporar as Iniciativas oriundas da resposta ao Acórdão 2.781/2018.
	5 dias 
	16/1/2020
	22/1/2020
	0%
	Larissa Pitrez

	3.4) Realizar Oficina de Elaboração dos Planos Diretores (PT) Presi + Saplas.
	3 dias
	29/1/2020
	31/1/2020
	0%
	Larissa Pitrez

	3.5) Receber Fichas de Iniciativas preenchidas pelas Áreas.
	1 dias
	14/2/2020
	14/2/2020
	0%
	Larissa Pitrez

	3.6) Enviar Fichas de Iniciativas preenchidas para as Suests.
	1 dias
	17/2/2020
	17/2/2020
	0%
	Larissa Pitrez

	3.7) Receber Fichas de Iniciativas das Suests.
	1dias
	21/2/2020
	21/2/2020
	0%
	Larissa Pitrez

	3.8) Realizar Oficina de Finalização dos Planos Diretores.
	2 dias
	9/3/2020
	10/3/2020
	0%
	Larissa Pitrez

	3.9) Aprovar os Planos Diretores junto ao CGRC.
	1 dias
	24/3/2020
	24/3/2020
	0%
	Larissa Pitrez

	3.10) Publicar Resolução do CGRC contendo os Planos Diretores.
	1dias 
	30/3/2020
	30/3/2020
	0%
	Larissa Pitrez

	Elaborar os Planos Operacionais da Presidência:
	16 dias
	17/4/2020
	8/5/2020
	0%
	
	4.1) Realizar Oficina de Alinhamento com Coordenadores e Coordenadores-Gerais.
	1 dia
	17/4/2020
	17/4/2020
	0%
	Larissa Pitrez

	4.2) Receber Fichas das Atividades dos órgãos da Presidência.
	15 dias
	20/4/2020
	8/5/2020
	0%
	Larissa Pitrez

	Elaborar dos Planos Operacionais das Suests:
	68 dias
	5/2/2020
	8/5/2020
	0%
	
	5.1) Realizar Oficina de Alinhamento com Suests para a Elaboração.
	43 dias
	5/2/2020
	3/4/2020
	0%
	Larissa Pitrez

	5.2) Enviar as Fichas de Atividades às Suests para Preenchimento.
	1 dias
	17/4/2020
	22/5/2020
	0%
	Larissa Pitrez

	5.3) Receber as Fichas das Atividades preenchidas pelas Suests.
	15 dias
	20/4/2020
	8/5/2020
	0%
	Larissa Pitrez

	5.4) Consolidar as Fichas de Atividades.
	10 dias
	11/5/2020
	22/5/2020
	0%
	Larissa Pitrez

	5.5) Validar as Fichas pelos Gestores com áreas da Presi e com Suests.
	5 dias 
	25/5/2020
	29/5/2020
	0%
	Larissa Pitrez

	5.6) Publicar os Planos Operacionais.
	5 dias
	1º/6/2020
	5/6/2020
	0%
	Ronaldo Nogueira

	5.7) Avaliar os Planos Operacionais 2020.
	149 dias 
	6/6/2020
	31/12/2020
	0%
	Larissa Pitrez

	5.8) Coordenar a elaboração dos Planos Operacionais 2021.
	66 dias
	1º/10/2020
	31/12/2020
	0%
	Larissa Pitrez

	5.9) Coordenar a elaboração os Planos Táticos 2022-2023.
	132 dias
	1º/7/2021
	31/12/2021
	0%
	Larissa Pitrez

	5.10) Realizar o processo de Planejamento Estratégico para 2024-2027.
	260 dias
	1º/1/2023
	29/12/2023
	0%
	Ronaldo Nogueira

Análise do grau de cumprimento, conclusão e proposta de encaminhamento
De acordo com o plano de ação apresentado pela Funasa, observa-se que, até a data de envio desse documento, grande parte das medidas previstas para atender a determinação ainda não havia sido implementada. 
1.46. Quanto aos indicadores que teriam sido homologados, registra-se que os treze indicados na Informação 1/2019 (peça 10, p. 6-7) são apenas de processos e produtos. Em outras palavras, a unidade ainda não implementou indicadores de resultados e de impactos. 
1.47. Tem-se, portanto, que as medidas até então adotadas pela Funasa ainda não foram capazes de sanear a constatação à época da auditoria, que verificou a ausência de elementos faltantes no plano estratégico da unidade (indicadores e as iniciativas estratégicas) , o que revelava que a 'instituição não enxergava de maneira clara aonde queria chegar e de que forma avaliaria seu desempenho'.
1.48. Em vista disso, embora o comando do item 9.1 do Acórdão 2781/2018-TCU-Plenário possa ser considerado cumprido (em virtude de a Funasa ter apresentado plano de ação na forma determinada, peça 70, p. 30) , assim como no caso da deliberação analisada anteriormente, com fulcro no item 34.2 dos Padrões de Monitoramento do TCU, sugere-se a aprovação de um novo ciclo de monitoramento, com previsão de início em 2021, conforme plano de monitoramento que se encontra no Apêndice A desta instrução, a fim de monitorar a implementação e efetividade das medidas propostas pela Funasa.
II.3) Determinação encaminhada pelo item 9.1, subitem 9.1.3, do Acórdão 2781/2018-TCU-Plenário:
9.1. determinar à Funasa, com fulcro no artigo 250, inciso II, do Regimento Interno do TCU, que apresente a este Tribunal, no prazo de 180 dias, Plano de Ação com:
 (...) 
9.1.3. o encaminhamento da situação dos 1671 servidores cedidos, com justificativas do que será feito diante do quadro iminente de redução de quase 87% de todos seus recursos humanos disponíveis, sem previsão de realização de concurso público em horizonte de curto prazo; se a decisão for pela manutenção da cessão dos servidores, que apresente estratégias a serem adotadas para superar o déficit do quadro de pessoal, alternativamente ao pedido de realização de concurso público;
 (...) 
Situação que levou à proposição da deliberação (peça 4, p. 19-21) 
À época da fiscalização que deu origem a este monitoramento, a partir de dados encaminhados pela Funasa, apurou-se que 91,45% dos servidores efetivos deviam se aposentar nos próximos quatro anos, o que comprometia quase 87% de todo seu quadro de recursos humanos disponível. Registrou-se que esse cenário podia comprometer significativamente o funcionamento da instituição, visto que ela deve ficar com pouco mais de 10% de sua força de trabalho à época disponível.
1.49. Constatou-se que a Funasa não possuía estratégia definida para enfrentar ou mesmo mitigar a expressiva redução de pessoal. Neste sentido, inferia-se que essa fundação dependia demasiadamente de terceiros para viabilizar suas ações e que as estratégias adotadas neste cenário de retração econômica tinham sido a mesma de outros tempos, ou seja, restringia-se a pedidos de realização de concurso público.
1.50. Ainda sobre o assunto, salientou-se que, mesmo diante desse cenário de escassez de recursos humanos iminente, a Funasa tinha cerca de 65% de sua força de trabalho cedida a outros órgãos da União ou a outros entes da Federação. E que essa situação precisava ser estudada e melhor avaliada pela instituição, visto que, sem uma motivação razoável, não havia como se sustentar esse quadro, diante de uma escassez tão severa de recursos humanos. 
Providências adotadas
Pela Informação 1/2019 (peça 10, p. 8-10) , a Funasa se pronunciou inicialmente apresentando os seguintes esclarecimentos: 
 dos servidores cedidos ao Sistema Único de Saúde (SUS) , 75% tem condições atuais para se aposentar (considerando apenas o tempo mínimo de contribuição para ambos os sexos) ; 
 dos 25% que ainda não alcançaram os requisitos para a aposentadoria, 21% são da área administrativa, 15% da área de promoção a saúde, 33% da área de assistência à saúde e 31% da área de logística;
 onze servidores que se encontravam cedidos à Justiça Eleitoral, à Defensoria Pública da União (DPU) e ao Ministério da Economia (ME) já retornaram à Funasa;
 dos 1.151 servidores cedidos ao Ministério da Saúde, 644 já foram efetivamente redistribuídos e 507 estão pendentes de redistribuição, em razão de inexistir convênio de cessão entre esse Ministério e o munícipio onde estão em exercício os servidores. Aduz que já há tratativas para se firmarem novos convênios para que seja redistribuído o remanescente (Processo 25280.010011/2017-86) ;
 dos 139 servidores cedidos para outros órgãos, conforme tabela inserta à peça 10, p. 9,   há extrema necessidade de retorno imediato ( não informa o que realmente foi feito para que esse retorno fosse concretizado) ; e
 a partir da edição da Medida Provisória 888/2019, a DPU ficou dispensada de devolver os demais servidores e de promover o reembolso de que trata o art. 106 da Lei 13.328/2016, até um ano após o prazo a que se refere o art. 108 do Ato das Disposições Constitucionais Transitórias da CF/1988, incluído pela Emenda Constitucional 95/2016, que instituiu o Novo Regime Fiscal no âmbito dos Orçamentos Fiscal e da Seguridade Social da União.
1.51. Com relação ao enfrentamento do quadro deficitário de pessoal, a Funasa informou a adoção das seguintes medidas (peça 10, p. 10-11) :
 solicitou-se a lotação e exercício de pessoal de empresas públicas e órgãos extintos e transformados pela MP 871/2019, conforme demonstrado nos processos 25100.002598/2019-92; 25100.002711/2019-30, 25100.003555/2019-24; 25100.004058/2019-43 e 25100.003948/2019-38. Complementa com a informação de que aguarda autorização do Órgão Central do Sistema de Pessoal Civil (Sipec) ;
 vinha solicitando, anualmente, junto ao órgão central do Sistema de Pessoal Civil da Administração Federal (Sipec) , autorização para realizar nova seleção, em função da redução da força de trabalho;
 encaminhou-se ao Ministério da Saúde, com vistas ao Ministério da Economia, o pedido de autorização para realizar concurso público para o provimento de 587 vagas efetivas da Carreira da Previdência, da Saúde e do Trabalho (CPST) , com provimento no exercício de 2020;
 foi autorizada apenas seleção simplificada para contratação temporária;
 vez que não se vislumbrava a autorização para realização de concurso público, pretendia contratar empresa de consultoria para realização de serviços especializados de apoio em engenharia consultiva e assessoramento técnica na gestão da Funasa;
 por meio de Termo de Cooperação firmado com o Observatório de Análise Política em Saúde (OAPS) , foi possível a contratação de produtos que visam auxiliar a Funasa na elaboração de diagnóstico das ações apoiadas, bem como na mensuração da contribuição para o alcance das metas previstas no Plansab, ODS e PNSR; e
 realizou-se consulta a esta Corte de Contas (TC Processo 023.746/2018-1) , a fim de saber sobre a real possibilidade de contratação, por parte da Funasa, de mão-de-obra terceirizada para execução de atividades finalísticas, com vistas a solucionar o problema de déficit de pessoal. 
1.52. Na fase de planejamento deste monitoramento, verificou-se a necessidade de obter informações mais atualizadas e esclarecimentos acerca do tema em questão. Assim, foi encaminhado a unidade o Ofício de Requisição 1/Fiscalis 54/2019 (peça 60, p. 1) .
1.53. Em resposta à requisição acima, pelo Despacho 571/2019-Colep (peça 70, p. 14-18) , a Funasa prestou as seguintes informações: 
 a evolução do quadro de pessoal cedidos/requisitados é a que se encontra na tabela a seguir:
	TIPO DE MOVIMENTAÇÃO
	Abr/2018
	Nov/2019

	Cedidos ao SUS
	-
	481

	Cedidos/requisitados a outros órgãos
	-
	111

	Total
	1.671
	592

 de acordo com dados extraídos do Sistema Integrado de Administração de Recursos Humanos  (Siape) , em novembro/2019, foram redistribuídos 644 servidores que se encontravam descentralizados ao SUS. Além disso, a concessão de aposentadorias ao longo do período reduziu também o total apurado quando se compara com os dados do mês de abril/2018, conforme tabela a seguir:
	TIPO DE OCORRÊNCIA
	Nov/2019

	Aposentadoria
	499

	Óbito
	13

	Redistribuição
	644

	Total
	1.156

 mesmo com a redução no número de servidores cedidos/requisitados, conforme tabela inserta na alínea 'a' anterior, ainda se encontram nessa situação 592 servidores;
 todas as medidas sugeridas por meio de estudos realizados visando o atendimento da determinação ora em apreço foram implementadas pela Unidade de Gestão de Pessoas da unidade, 'como verdadeiro plano de ação, em fase final de execução', conforme excerto à peça 70, p. 15-16, extraído do Despacho 666/2018-Colep e que contém três estratégias conforme segue:
d.1) 1ª Estratégia: redistribuição da força de trabalho descentralizada ao SUS, nos termos do art. 20 da Lei 8.270/1991, para o quadro de pessoal do Ministério da Saúde, com amparo nos Acórdão 668/2008-TCU-Plenário, 5.561/2009-TCU-1ª Câmara e 6.886/2012-TCU-2ª Câmara (relatorias dos Ministros Guilherme Palmeira, Walton Alencar Rodrigues e José Jorge, respectivamente) . Essa medida visou enxugar o quadro de pessoal da Funasa e assim desonerar a folha de pagamento, visto que esses servidores já não somavam força de trabalho nessa fundação desde 1999 (peça 70, p. 16-17) ; 
d.2) 2ª Estratégia: solicitação para colocar em exercício descentralizado de carreira os servidores ocupantes dos cargos de Analista de Infraestrutura e Analista de Tecnologia da Informação (processo 25100.004058/2019-43) . Essa solicitação foi atendida conforme demonstrado no quadro de peça 70, p. 17, tendo sido colocado em exercício descentralizado um total de quatorze servidores (peça 70, p. 17) :
d.3) 3ª Estratégia: realocação do pessoal que retornou da Defensoria Pública da União (DPU) e do Tribunal Regional Eleitoral do Distrito Federal nas áreas de logística, convênios, saúde ambiental, auditoria interna, procuradoria e gestão de pessoas da Presidência da Funasa. Nessa linha, foram realizadas remoções de trinta servidores em âmbito nacional, alcançando as áreas finalísticas e administrativas (peça 70, p. 17) ; e
 no âmbito da Gestão de Pessoas foi adotada estratégia voltada especificamente para a recomposição do seu quadro de pessoal e consiste na renovação do pedido de autorização para realizar concurso público, cuja análise encontra-se no Órgão Central do Sipec (peça 70, p. 17) .
1.54. Consta do despacho à peça 70, p. 19-20, a informação prestada pelo substituto do Coordenador de Legislação de Pessoal da Funasa acerca da dificuldade enfrentada pela unidade para lograr êxito no retorno dos servidores cedidos/requisitados ao SUS e a outros órgãos.
1.55. De acordo com a informação prestada pela Diretora do Departamento de Administração Substituta da Funasa (peça 70, p. 21-23) , será imperioso que a fundação esteja preparada para absorver as mudanças anunciadas, e para isso terá que realizar as seguintes ações estruturantes sob a ótica da gestão de pessoas, a saber: (i) identificar macroprocessos finalísticos e de suporte; (ii) mapear atividades principais e as instrumentais, auxiliares e acessórias; (iii) realizar interlocução com o Ministério da Economia visando a automatização de processos; (iv) implementar automatização e racionalização de atividades; (v) dimensionar força de trabalho com priorização das atividades principais; e (vi) realizar recomposição de força de trabalho (outsourcing, terceirização e concurso) . E prossegue com o seguinte:
A identificação de macroprocessos finalísticos evidenciará os agrupamentos de processos necessários para geração de valor para o cliente/cidadão/usuário, ou seja, aqueles que são essenciais para o cumprimento da missão institucional. A partir dessa análise, será possível decidir estrategicamente pela alocação dos recursos, no que tange às competências, habilidades e atitudes que contribuirão diretamente para os macroprocessos finalísticos, de igual forma para aqueles macroprocessos de suporte.
Como dito, o contexto atual sinaliza que a curto prazo a política governamental atenta às demandas sociais por maior eficiência na gestão dos recursos públicos autorizará a contratação de servidores para atividades essenciais do Estado. Significa dizer que aquelas instrumentais, auxiliares e acessórias serão supridas por meio de terceiros
Nesse sentido, a Funasa concentrará seus esforços nas suas atividades essenciais e exclusivas. Assim, deverá inicialmente identificar essas atividades e traçar a estratégia mais adequada para contratação dos serviços.
Por outro lado, não se deve desprezar a importância da automatização e racionalização das atividades como estratégia para escassez de pessoal. A proposta em tela é para que o capital humano seja alocado para as atividades que exijam análise crítica, para as demais deve-se ser realizado esforço de automatizar ou racionalizar, imprimindo celeridade e dimensionando e recompondo a força de trabalho para atendimento da missão institucional.
1.56. Além das informações acima, a Funasa apresentou o plano de ação à peça 70, p. 30, indicando as seguintes providências para cumprir a determinação ora em exame:
	AÇÕES
	DURAÇÃO
	INÍCIO
	TÉRMINO
	% REALIZADO
	RESPONSÁVEL

	Informar Situação dos Cedidos e Discrepância entre TCU e Funasa de 370 cedidos.
	18 dias
	13/12/2019
	7/1/2020
	100%
	Carlos Barroso

	Informar Levantamento dos Cedidos à DPU.
	18 dias
	13/12/2019
	7/1/2020
	100%
	Carlos Barroso

	Desenho de medidas alternativas à realização de concurso público.
	308 dias
	13/12/2019
	16/12/2021
	0%
	-

	Explicar a utilização dos Serviços Complementares de Engenharia como estratégia para suplantar o déficit de pessoal.
	1 dia
	9/1/2020
	9/1/2020
	100%
	Ricardo Arantes

	Reestruturar o perfil de força de trabalho da Funasa:
	308 dias
	13/12/2019
	16/2/2021
	0%
	-

	5.1) Identificar macroprocessos finalísticos e de suporte.
	100 dias
	13/12/2019
	30/4/2020
	0%
	Carlos Barroso

	5.2) Mapear atividades principais e as instrumentais, auxiliares e acessórias.
	44 dias
	1º/5/2020
	1º/7/2020
	0%
	Carlos Barroso

	5.3) Realizar interlocução com o Ministério da Economia, visando à automatização de processos.
	44 dias
	2/7/2020
	1º/9/2020
	0%
	Carlos Barroso

	5.4) Implementar automatização e racio-nalização de atividades.
	44 dias
	2/9/2020
	2/11/2020
	0%
	Carlos Barroso

	5.5) Dimensionar força de trabalho com priorização das atividades principais.
	44 dias
	2/7/2020
	1º/9/2020
	0%
	Carlos Barroso

	5.6) Realizar recomposição de força de trabalho - outsourcing, terceirização e concurso.
	120 dias
	2/9/2020
	6/2/2021
	0%
	Carlos Barroso

1.57. Na Informação 1/2020 (peça 69, p. 14) , a Funasa fez ainda os seguintes comentários acerca da ação 'Desenho de medidas alternativas à realização de concurso público', especificamente no tocante à 'utilização dos serviços complementares de engenharia', constante do referido plano:
Uma estratégia utilizada pela Funasa no tocante a superar o déficit de pessoal foi o estudo para apoiar a área de engenharia de saúde pública no desenvolvimento de suas ações essenciais. Para isto foi elaborado um termo de referência, como já relatado anteriormente, com o objetivo de desonerar o corpo técnico de ações acessórias, sendo estas contratadas por meio deste.
A contratação, a qual encontra-se em fase preparatória de licitação, possui como produto a apresentação de 15 tipos de relatórios, os quais irão auxiliar o trabalho dos técnicos que atuam nas superintendências estaduais, ações essas que atualmente são feitas exclusivamente pelos servidores. Na confecção do mesmo, foram trabalhadas, juntamente com técnicos das Superintendências Estaduais quais as ações estão sendo realizadas, as quais são acessórias à gestão das ações sob responsabilidade da Divisão de Engenharia de Saúde Pública.
Além de cooperar com o atendimento ao que se encontra previsto no Planejamento Estratégico da instituição, o objetivo desta contratação é priorizar as ações dos técnicos em atividades gerenciais, e de forma indireta, contribuir para a diminuição do déficit de pessoal na Funasa.
Análise do grau de cumprimento, conclusão e proposta de encaminhamento
Conforme informações expostas no subtópico acima, com relação à estratégia de redistribuição da força de trabalho descentralizada ao SUS para o quadro de pessoal do Ministério da Saúde, tem-se que o resultado dessa medida serviu apenas para enxugar o quadro de pessoal da Funasa, mas não se prestou a recompor a sua força de trabalho. 
1.58. Faz-se mister repisar que, dos 1.671 servidores cedidos ao SUS e cedidos/requisitados a outros órgãos (dados de abril/2018) , restavam ainda, em novembro/2019, 592 servidores nessa situação, conforme informação extraída do despacho à peça 70, p. 14-18. E, a redução do número de servidores cedidos/requisitados ao SUS e a outros órgãos não foi devido ao retorno desses servidores à Funasa, mas o que ocorreu, na realidade, foi que houve a concessão de aposentadorias, óbitos e redistribuições, conforme demonstrado na tabela inserta à alínea 'b' do parágrafo 9.3 anterior. O total dessas ocorrências em novembro/2019 foi de 1.156.
1.59. No que se refere às ações empreendidas para o retorno dos 139 servidores cedidos aos outros órgãos, restou evidente que não houve o sucesso almejado, pois apenas onze servidores retornaram aos quadros da Funasa.
1.60. No tocante aos quatorze servidores ocupantes dos cargos de Analista de Infraestrutura e Analista de Tecnologia da Informação que foram colocados em exercício descentralizado de carreira (Processo 25100.004058/2019-43) , não restou evidenciado quais as atividades que serão realizadas por esses servidores e de que forma se dará a prestação dos serviços. A mesma conclusão se chega quanto à situação dos dezessete empregados da Empresa Brasileira de Infraestrutura Aeroportuária (Infraero) , que, segundo consta à peça 70, p. 17, já foram apresentados à Funasa (Processos 25.100.002598/2019-92 e 2500.002711/2019-30) .
1.61. De tudo o que foi exposto nos parágrafos anteriores, pode-se concluir que as ações adotadas pela Funasa a fim de superar o déficit do seu quadro de pessoal não têm surtido o efeito desejado, principalmente quando o horizonte de curto prazo não indica a possibilidade de ser autorizada a realização de concurso público para repor a grande quantidade de servidores da fundação que foram cedidos e requisitados ao próprio Ministério da Saúde e a outros órgãos da Administração Pública.
1.62. Quanto a esses servidores cedidos e requisitados, salienta-se que a Funasa conseguiu fazer retornar aos seus quadros um número muito reduzido (11 no total) , conforme mencionado anteriormente, e a probabilidade de fazer retornar os 592 restantes é pequena em face da imposição do caráter da irrecusabilidade da manutenção das requisições, conforme consta do despacho à peça 70, p. 19-20. 
1.63. Assim, não sendo factível a realização do concurso público a curto prazo para recompor o quadro de pessoal da Funasa, resta claro o cenário de escassez de recursos humanos, colocando, portanto, nesse aspecto, em risco o futuro dessa instituição, partindo do princípio que as estratégias apresentadas além da realização de concurso público, ainda não se mostraram suficientes a fim de solucionar esse problema. 
1.64. Em que pesem os apontamentos acima, tendo em vista que a Funasa apresentou o plano de ação na forma determinada por este Tribunal, propõe-se considerar cumprido o comando do item 9.1 do Acórdão 2781/2018-TCU-Plenário. No entanto, considerando que as ações até então empreendidas não se mostraram capazes de alterar a situação encontrada à época da auditoria, assim como no caso das deliberações analisadas anteriormente, com fulcro no item 34.2 dos Padrões de Monitoramento do TCU, sugere-se a aprovação de um novo ciclo de monitoramento, com previsão de início em 2021, conforme plano que se encontra no Apêndice A desta instrução, a fim de monitorar a implementação e efetividade das medidas proposta pela Funasa. 
II.4) Determinação encaminhada pelo item 9.1, subitem 9.1.4, do Acórdão 2781/2018-TCU-Plenário
9.1. determinar à Funasa, com fulcro no artigo 250, inciso II, do Regimento Interno do TCU, que apresente a este Tribunal, no prazo de 180 dias, Plano de Ação com:
 (...) 
9.1.4. a definição de custos para o cumprimento dos objetivos da Agenda 30 e do Plano Nacional de Saneamento Básico que sejam de sua responsabilidade e a construção de estratégias a serem implementadas que permitam suplantar o quadro de restrição orçamentária previsto no horizonte de curto e médio prazos, de modo a garantir que as metas estabelecidas para o Saneamento Básico no país que estejam em seu âmbito de atuação não fiquem comprometidas por falta de recursos orçamentários;
 (...) 
Situação que levou à proposição da deliberação (peça 4, p. 21-26) 
Considerando o cenário nacional de retração econômica verificada à época, a equipe de auditoria requisitou à Funasa informações sobre a execução orçamentária e financeira da instituição nos cinco anos anteriores à fiscalização, bem como a estimativa dos custos para cumprimento dos objetivos da Agenda 30 e do Plansab que competiam ao órgão. 
1.65. Adicionalmente, foi requisitada também a avaliação estimada da disponibilidade orçamentária e financeira da Funasa para os próximos dois anos (a partir de 2018) , bem como as estratégias da instituição para enfrentar eventual situação de escassez de recursos.
1.66. A partir da análise de informações e dados apresentados pela Funasa, a equipe de fiscalização concluiu que a unidade não estava desenvolvendo nenhuma estratégia de gestão que não dependesse da atuação de terceiros para viabilizar o cumprimento de sua competência, mesmo diante do quadro de restrição orçamentária previsto. Salientou-se que, se não houvesse autorização de créditos orçamentários suficientes para a Funasa implementar suas metas e objetivos, haveria elevada chance de que o cumprimento das metas do Plansab ficasse comprometido devido ao quadro de restrição orçamentária imposto à instituição. 
1.67. Diante disso, foi encaminhada a determinação em questão.
Providências adotadas
Visando cumprir esse subitem da determinação, a Funasa, por meio da Informação 1/2019 (peça 10, p. 11-18) , incialmente aduziu que:
 a definição de custos para atingimento das metas contidas na Agenda 30 e no Plansab é uma ação que não depende exclusivamente da Funasa, visto que a metodologia utilizada para a quantificação geral dessas metas é de vários órgãos regionais;
 o Ministério do Desenvolvimento Regional (MDR) , área técnica responsável na revisão do plano, não previu recorte por munícipio e, nessa nova versão, os dados apresentados no diagnóstico e previsão de investimentos foram em termos globais, de forma que dificulta a identificação do déficit e da necessidade de investimentos para os entes federados parceiros desta fundação, considerando que a sua atuação ocorre, basicamente, junto aos pequenos municípios e em áreas rurais;
 a atuação na execução da política de saneamento básico no Brasil decorre de vários atores, seja no âmbito estatal ou privado;
 é difícil a mensuração dos resultados obtidos por parte dos esforços de cada um desses atores, por conta da ausência de banco de dados nacional fidedigno e de métodos uniformes de avaliação e estimativa de indicadores. Essa mensuração é de grande complexidade e entende estar atrelada a uma política maior de governo, inclusive com definição de responsabilidades entre os vários atores federais que atuam no setor;
 para o cumprimento das metas previstas é fundamental o aporte de recursos financeiros e humanos com vistas a possibilitar a transferência de recursos e o efetivo acompanhamento das obras. Tem-se envidado esforços no sentido de garantir os aportes necessários, entretanto sem sucesso; 
 quanto às estratégias a serem implementadas para permitir suplantar o quadro de restrição orçamentária, informaram-se as seguintes providências:
f.1) participação no Projeto Piloto do Fundo de Estruturação e ao desenvolvimento de concessões e parcerias públicos privadas (Lei 13.529/2017) , a partir do qual será possível adequar a metodologia para aplicação nos municípios com população de até cinquenta mil habitantes, por meio da elaboração de alguns documentos técnicos;
f.2) busca-se suplantar o quadro de restrição orçamentária, com proposta de alteração da Lei 11.445/2007 (Lei do Saneamento) , a fim de incluir ações de saneamento para municípios de até cinquenta mil habitantes nas Ações e Serviços Públicos de Saúde (ASPS) e, com isso, essas ações ficariam sujeitas ao teto de gastos do Ministério da Saúde, o que em tese, seriam maiores dos que 'os valores hoje contidos no Ministério da Economia'. Essa medida visa garantir a aplicação de investimentos em saneamento básico nos limites estabelecidos pela Emenda Constitucional 95/2016, no âmbito do novo regime fiscal para ações e serviços públicos em saúde. 
1.68. Na fase de planejamento deste monitoramento, verificou-se a necessidade de obter informações mais atualizadas e esclarecimentos acerca do tema em questão. Assim, foi encaminhado à Funasa o Ofício de Requisição 1/Fiscalis 54/2019 (peça 60, p. 1) .
1.69. Na resposta encaminhada no dia 16/1/2020, a Funasa apresentou um plano de ação (peça 70, p. 30) , indicando as seguintes medidas para cumprir a determinação ora em exame: 
	AÇÕES
	DURAÇÃO
	INÍCIO
	TÉRMINO
	% REALIZADO
	RESPONSÁVEL

	Definição do Recorte de Atuação da Funasa no Plansab e ODS:
	270 dias
	19/12/2019
	30/12/2020
	3%
	-

	1.1) Articulação junto ao MDR para a definição de responsabilidades na Política Pública do Saneamento.
	66 dias
	19/12/2019
	19/3/2020
	30%
	Rui Barreira

	1.2) Definição da Responsabilidade da Funasa no Plansab e ODS (buscar referência do PSBR) .
	270 dias
	19/12/2019
	30/12/2020
	0%
	Rui Barreira

	1.3) Levantamento da estimativa de custos para o cumprimento das metas Plansab e ODS no recorte da Funasa.
	270 dias
	19/12/2019
	30/12/2020
	0%
	Rui Barreira

	Esclarecer papel da Funasa no Projeto Piloto FEP.
	9 dias
	19/12/2019
	31/12/2019
	100%
	Patrícia Areal

	Descrever papel da Funasa na alteração do Marco Regulatório do Saneamento.
	9 dias
	19/12/2019
	31/12/2019
	100%
	Ricardo Arantes

1.70. Com relação à ação de 'Definição do Recorte de Atuação da Funasa no Plansab e ODS', a Funasa informou que havia encaminhado ao Ministério do Desenvolvimento Regional (MDR) o oficio à peça 69, p. 21-22, com proposta de agenda objetivando estabelecer cronograma de reuniões que propiciem discussões e articulações necessárias às definições de recorte de atuação dos órgãos governamentais federais, possibilitando assim a identificação de metas e consequentemente melhores condições para definição dos custos para o cumprimento dos objetivos da Agenda 30 e do Plansab por parte da unidade (peça 69, p. 5) .
1.71. No que se refere à ação de 'Esclarecer papel da Funasa no Projeto Piloto FEP', a unidade asseverou que existem três projetos piloto de saneamento básico compostos por consórcios/municípios com até cinquenta mil habitantes que, como são de seu interesse, foi previsto o apoio de sua parte para a realização de estudos preliminares, do estudo de viabilidade técnica econômica e ambiental (EVTEA) , da validação externa (audiências públicas) e apoio para licitação e contratação da concessão dos serviços, contando com realização de reuniões quinzenais de acompanhamento (peça 69, p. 5-6) . A fim de comprovar tal assertiva, foi anexado aos autos um Relatório de Acompanhamento Gerencial de novembro/2019 (à peça 69, p. 23-35) .
1.72. Concernente à ação de 'Descrever papel da Funasa na alteração do Marco Regulatório do Saneamento', a Funasa esclareceu que vem participando, desde 2017, de discussão junto com a Casa Civil, a fim de propor a inclusão das ações de saneamento para municípios de até cinquenta mil habitantes nas Ações e Serviços Públicos de Saúde (ASPS) . Para comprovar a informação, juntou-se aos autos cópia do e-mail encaminhado no dia 20/7/2017, no qual apresenta em anexo a minuta de documento com as propostas consolidadas, demonstrando a proposição da Funasa para a definição de pequenas comunidades (peça 69, p. 36-93) . Afirmou-se que, desde então, todas as proposições legislativas apresentadas pelo governo, sejam elas mediante medida provisória ou projeto de lei, já apresentam o texto sugerido pela Funasa (peça 69, p. 7) .
Análise do grau de cumprimento, conclusão e proposta de encaminhamento 
A despeito das ações indicadas no plano apresentado para cumprir a deliberação ora em exame, verifica-se que nenhuma medida foi efetivamente implementada para mudar a situação encontrada à época da auditoria, quando se constatou que a Funasa não possuía estratégias para suplantar o quadro de restrição orçamentária, de modo a garantir que as metas estabelecidas para o saneamento básico sob a responsabilidade da unidade não fossem comprometidas por falta de recursos orçamentários. 
1.73. Dessa forma, embora possa ser considerado cumprido o comando do item 9.1 do Acórdão 2781/2018-TCU-Plenário (já que a Funasa apresentou o plano de ação à peça 70, p. 30) , vez que nenhuma medida efetiva foi implementada e o objetivo pretendido com o subitem 9.1.4 desse decisum não foi almejado, com fulcro no item 34.2 dos Padrões de Monitoramento do TCU, neste caso também se sugere a aprovação de um novo ciclo de monitoramento, com previsão de início em 2021, conforme plano que se encontra no Apêndice A desta instrução, a fim de monitorar a implementação e efetividade das referidas ações propostas pela Funasa.
II.5) Determinação encaminhada pelo item 9.1, subitem 9.1.5, do Acórdão 2781/2018-TCU-Plenário
9.1. determinar à Funasa, com fulcro no artigo 250, inciso II, do Regimento Interno do TCU, que apresente a este Tribunal, no prazo de 180 dias, Plano de Ação com:
 (...) 
9.1.5. a implementação do levantamento das necessidades de saneamento de seu público-alvo, estabelecendo um novo procedimento de seleção dos beneficiários finais respeitando as orientações estabelecidas no Guia Prático de Análise ex ante de Avaliação de Políticas;
 (...) 
Situação que levou à proposição da deliberação (peça 4, p. 28-30) 
À época da fiscalização que deu origem a este monitoramento, com o objetivo de verificar se a Funasa adotava um procedimento de diagnóstico prévio das necessidades de saneamento de seu público-alvo, a fim de definir os critérios de elegibilidade dos beneficiários dos convênios com ela formalizados, a equipe de auditoria solicitou à unidade o levantamento preliminar das necessidades de saneamento das municipalidades signatárias dos instrumentos de repasse firmados entre 2013 e 2017 para realização de obras de água, esgoto e resíduos sólidos, acompanhado do respectivo ranking de necessidade de atendimento da demanda de saneamento.
1.74. Em resposta, a Funasa informou que sua atuação se dava a partir das demandas recebidas das prefeituras ou dos governos estaduais, não havendo nenhum estudo acerca das necessidades de saneamento de seu público-alvo. Relatou-se ainda que, para selecionar os entes que deveriam ter prioridade na formalização dos convênios, utilizavam-se os dados de cobertura dos serviços de saneamento prestados constantes no Censo de 2010 para verificar e privilegiar aqueles que teriam maior déficit de atendimento. 
1.75. Com base nos esclarecimentos acima, a equipe de auditoria concluiu que a Funasa não tinha um diagnóstico da situação de saneamento em âmbito nacional dos municípios que compõem seu objeto de atuação e que operava apenas sob demanda, não exercendo sua função precípua de fomentar soluções de saneamento para prevenção e controle de doenças nos municípios que compõem seu público-alvo (art. 2º do Anexo I do Decreto 8.867/2016 - Estatuto da Funasa) . 
1.76. Salientou-se que a ocorrência acima se dava porque o déficit de saneamento do país era (é) grande e a Funasa preferia adotar a estratégia de atender as necessidades dos municípios que já demonstravam interesse em resolver seus problemas nessa área, em vez de atuar como protagonista na implementação da política de saneamento conduzida com base num diagnóstico global das necessidades reais de seu público-alvo, a fim de saber qual a dimensão do problema que pretendia combater.
1.77. Enfatizou-se que a Funasa não fazia nenhum estudo das necessidades de saneamento dos municípios, atuando, em verdade, sob demanda, utilizando os índices de coberturas de saneamento disponíveis no Censo de 2010 apenas como critério de priorização. 
1.78. Ainda sobre a questão, a equipe concluiu que o modelo adotado não se coadunava com nenhum dos que estavam (estão) preconizados no Guia Prático de Análise Ex Ante de Avaliação de Políticas Públicas, publicado em março/2018 pelo Governo Federal, visto que, para qualquer um deles, faz-se necessário ter um diagnóstico da situação de seu público-alvo, com definição de critérios e indicadores, os quais devem garantir a transparência do processo de seleção dos beneficiários finais da política em questão.
1.79. Salientou-se que a adoção desse modelo operacional por parte da Funasa podia trazer o viés negativo apontado no referido guia de avaliação de políticas públicas, no sentido de que em razão do procedimento adotado, haja 'mais a participação de um determinado perfil de beneficiários, de modo que seja mais provável que um grupo com certas características se candidate do que outros grupos', o que é importante saber, pois se faz necessário avaliar 'se esse perfil mais provável é realmente o perfil que se quer atingir'.
1.80. Acrescentou-se que, sem disponibilidade de informações técnicas que embasassem e justificassem os critérios adotados para a seleção dos convenentes, havia um sério comprometimento da transparência do procedimento adotado, aspecto essencial da boa governança da gestão pública. 
1.81. Assim, concluiu-se que essas colocações deixavam evidente a necessidade de se reformular esse procedimento de seleção de beneficiários adotado pela Funasa, visto que devia cumprir as regras da boa governança no setor público. Diante disso, encaminhou-se a determinação do subitem 9.1.5 do Acórdão 2781/2018-TCU-Plenário. 
Providências adotadas
A Funasa apresentou inicialmente algumas medidas com vistas ao cumprimento da determinação em epígrafe, por meio intermédio da Informação 1/2019 (peça 10, p. 2-27) .
1.82. No expediente acima, a unidade trouxe os mesmos esclarecimentos prestados à época da auditoria, referente à metodologia adotada nas seleções ocorridas no Programa de Aceleração do Crescimento 1 e 2 (PAC 1 e PAC 2) . 
1.83. Na oportunidade, a Funasa acrescentou que, em razão de, em 2019, possuir um déficit orçamentário de cerca de R$ 134 milhões para ações de sistema de abastecimento de água e de R$ 715 milhões para sistemas de esgotamento sanitário, não havia sido realizada seleção pública para essas ações. 
1.84. Informou-se ainda que, em relação à nova seleção, ainda estava 'em discussão o que será feito', tendo sido indicadas as seguintes providências a serem adotadas para atender a determinação:
 alteração da metodologia de seleção de propostas (incluir obrigatoriedade preenchimento Sistema Nacional de Informações sobre Saneamento-Snis) , incluindo os seguintes itens:
diagnóstico do problema ou da situação que demanda providências;
identificação dos objetivos, das ações e dos resultados esperados;
desenho, estratégia de implementação e focalização;
impacto orçamentário e financeiro;
estratégia de construção de confiança e suporte;
monitoramento, avaliação e controle;
 realizar levantamento dos Planos Municipais de Saneamento Básicos (PMSB) concluídos (metas e valores por município) ;
 Avaliação de Impacto à Saúde (AIS) das Ações de Saneamento e Saúde Ambiental da Funasa;
 fomento a laboratórios de análise de água para consumo humano; e
 Sistema Nacional de Educação em Saúde Ambiental nos estados e municípios atendidos pela Funasa.
1.85. Visto que a unidade não apresentou um documento que caracterizasse um plano de ação na forma determinada por este Tribunal e visto que não restou evidenciado a adoção de nenhuma medida efetiva para cumprir a determinação, requereu-se, na fase de planejamento do presente monitoramento, informações complementares sobre a deliberação, conforme ofício à peça 60. 
1.86. Na ocasião, solicitou-se ainda o envio de cópia do processo referente ao chamamento público instituído por meio da Portaria 9.211/2019, bem como que apresentasse quais medidas foram efetivamente adotadas nessa seleção de forma a cumprir a determinação em tela.
1.87. Em resposta, foi encaminhado o plano de ação à peça 70, p. 30, no qual foram indicadas as seguintes providências para sanear o achado de auditoria objeto da determinação em epígrafe: 
	AÇÕES
	DURAÇÃO
	INÍCIO
	TÉRMINO
	% REALIZADO
	RESPONSÁVEL

	Propor sistemática de seleção dos municípios para as ações de saneamento:
	128 dias
	4/3/2021
	30/8/2021
	0%
	-

	1.1) Identificar sistemas de informação governamentais que possam recepcionar as informações.
	88 dias
	4/3/2021
	5/7/2021
	0%
	Darlan Venturelli

	1.2) Propor ajustes nos sistemas governamentais disponíveis junto aos órgãos gestores.
	25 dias
	6/7/2021
	9/8/2021
	0%
	Darlan Venturelli

	1.3) Propor regra que torne compulsória a notificação de informações em sistemas de informação governamentais por parte dos municípios para ações de Engenharia.
	15 dias
	10/8/2021
	30/8/2021
	0%
	Ruy Barreira

	1.4) Propor regra que torne compulsória a notificação de informações em sistemas de informação governamentais por parte dos municípios para ações de Saúde Ambiental.
	15 dias
	10/8/2021
	30/8/2021
	0%
	Deborah Roberto

	1.5) Estabelecimento de nova sistemática de seleção baseada na sistemática de levantamento de necessidades (Guia Ex-Ante) .
	45 dias
	4/3/2021
	5/5/2021
	0%
	Ronaldo Nogueira

	1.6) Desenho de formas de monitoramento, avaliação e controle.
	66 dias
	1º/1/2021
	2/4/2021
	0%
	Larissa Pitrez

1.88. Sobre o chamamento público realizado por meio da Portaria 9.211/2019, na Nota Informativa 2/2019 foi noticiado o seguinte (peça 69, p. 1-27) :
 a partir de oficina realizada em 2018, ficaram evidentes as principais demandas da área técnica operacional, tendo por base a Portaria Funasa 190/2014, dentre as quais o fomento aos laboratórios para monitoramento da qualidade da água destinada ao consumo humano; e
 foi realizada pesquisa em sistemas de banco de dados abertos do governo federal para subsidiar construção de proposta de trabalho na área da promoção da qualidade e segurança da água no âmbito da Funasa. E que, diante do vazio de algumas informações, foram contratados produtos para suprir algumas lacunas, consolidando de forma a subsidiar o direcionamento das ações, por exemplo: levantamento e diagnóstico da modalidade de prestação de serviços de abastecimento de água dos municípios das regiões Sul, Sudeste e Centro-Oeste; e avaliação geopolítica e social dos municípios identificados como silenciosos e passíveis de se consorciarem para controle da qualidade de água das regiões hidrográficas do Norte e Nordeste. 
1.89. Informou-se ainda que, para subsidiar a tomada de decisão para o referido chamamento público, a unidade dispôs dos seguintes dados:
	Total de municípios =
	5.570

	Municípios com informações encontradas =
	4.412 (79,21%) 

	Número de municípios com prestação de abastecimento de água por concessionárias estaduais =
	4092

	Número de municípios com prestação por serviços autônomos =
	369

	Município citados (informações não encontradas - silenciosos) =
	1.158 (20,78%) 

1.90. O resultado do chamamento público ocorreu em dezembro/2019, conforme Portaria Funasa 9.994, de 18/12/2019 (peça 76) , sendo selecionados os seguintes consórcios: 
Consórcio Intermunicipal de Saneamento do Paraná (Cispar) ;
Consórcio Intermunicipal de Saneamento Básico do Espírito Santo - (Cisabes) ;
Consórcio Intermunicipal de Saneamento Ambiental do Meio Oeste - (Cisam-MO) ;
Consórcio Intermunicipal de Saneamento Básico da Zona da Mata de Minas Gerais (Cisab) ; e
Consórcio Intermunicipal de Saneamento Ambiental (Cisam Sul) .
Análise do grau de cumprimento, conclusão e proposta de encaminhamento 
De acordo com as informações e plano de ação aprestados pela Funasa, observa-se que, após a prolação da determinação em tela, a unidade não iniciou nenhuma ação visando atender ao objetivo da determinação, nada obstante a importância das medidas na execução da política pública sob a sua responsabilidade. Outrossim, apesar de as ações estarem previstas para serem executadas em 128 dias, a previsão de início é para 2021. 
1.91. Em relação ao chamamento público objeto da Portaria 9.211/2019, consoante pode se inferir da Informação 1/2020 e dos documentos constantes dos processos 25100.002267/2019-52 e 25100.0XXX.782019-XX, mencionados naquele documento (cujo acesso foi concedido à equipe de fiscalização) , o único levantamento realizado foi quanto à situação da responsabilidade pela prestação dos serviços de abastecimento de água (vide quadro no parágrafo 15.7 deste relatório) . 
1.92. Salienta-se que a seleção tinha por objeto fomento do Apoio ao Controle da Qualidade da Água, contemplando as ações voltadas ao aparelhamento de laboratórios de análises de água e efluentes de consórcios públicos intermunicipal de saneamento ambiental. Nos processos acima mencionados, todavia, não foi identificada nenhuma nota técnica, parecer ou documento equivalente com dados e informações que evidenciem que a Funasa tinha conhecimento prévio sobre quais municípios, regiões e estados realmente possuíam carência dessas ações.
1.93. Tem-se, portanto, que nada obstante a Funasa não ter realizado nenhuma medida para sanear o achado de auditoria no sentido de que não realizava um diagnóstico da situação de saneamento em âmbito nacional dos municípios que compõem seu objeto de atuação e que atuava apenas sob demanda, realizou o chamamento público de que trata a Portaria 9.211/2019.
1.94. Nada obstante os apontamentos acima, considera-se cumprido o comando do item 9.1 do Acórdão 2781/2018-TCU-Plenário, haja vista que a unidade apresentou plano de ação na forma determinada por este Tribunal. Contudo, vez que nenhuma das ações propostas pela Funasa para sanear a situação que deu origem ao subitem 9.1.5 da deliberação foi implementada, no presente caso também se sugere um novo ciclo de monitoramento, com previsão de início em 2021, conforme plano que se encontra no Apêndice A esta instrução, a fim de monitorar a implementação e efetividade das aludidas medidas. 
II.6) Determinação encaminhada pelo item 9.1, subitem 9.1.6, do Acórdão 2781/2018-TCU-Plenário
9.1. determinar à Funasa, com fulcro no artigo 250, inciso II, do Regimento Interno do TCU, que apresente a este Tribunal, no prazo de 180 dias, Plano de Ação com:
 (...) 
9.1.6. o estabelecimento de rotinas de monitoramento dos resultados dos objetos pactuados nos instrumentos de repasse firmados, contendo, no mínimo, as medidas a serem adotadas, os responsáveis pelas ações e o prazo previsto para a sua implementação;
 (...) 
Situação que levou à proposição da deliberação (peça 4, p. 30-32) 
À época da auditoria, acerca do estabelecimento de rotinas de monitoramento de resultados, verificou-se que, apesar de a Funasa enxergar a iniciativa como sendo primordial para a avaliação de suas ações, não havia padrões de monitoramento desses resultados na saúde pública, o que inviabilizava avaliar se os esforços despendidos pela instituição estavam sendo corretamente direcionados.
1.95. Diante disso, encaminhou-se a determinação ora em exame.
Providências adotadas
Inicialmente, pela Informação 1/2019 (peça 10, p. 24) , a Funasa comunicou que seriam adotadas as seguintes medidas para atender a determinação em epígrafe:
a)  implementar sala de situação para acompanhamento (rotineiro e permanente) das atividades desenvolvidas pelas Divisões de Engenharia de Saúde Pública (Diesp) ; 
b)  elaborar e desenvolver de sistema de informação capaz de inserir a dimensão territorial por meio da geoinformação; 
c)  propor metas de desempenho para avaliação individual e institucional por Superintendência Estadual (Suest) ; e
d)  implementar projeto piloto de monitoramento dos indicadores. 
1.96. Na fase de planejamento deste monitoramento, verificou-se a necessidade de obter informações mais atualizadas e esclarecimentos acerca do tema em questão. Assim, foi encaminhado à Funasa o Ofício de Requisição 1/Fiscalis 54/2019 (peça 60, p. 2) .
1.97. Na resposta, a Funasa apresentou um plano de ação (peça 70, p. 30) , indicando as seguintes providências para cumprir a determinação ora em exame: 
	AÇÕES
	DURAÇÃO
	INÍCIO
	TÉRMINO
	% REALIZADO
	RESPONSÁVEL

	Metodologia de Avaliação de Impacto à Saúde:
	1.461 dias
	24/8/2017
	30/3/2023
	15%
	-

	1.1) Realização da 1ª Oficina de Trabalho.
	1 dia
	24/8/2017
	24/8/2017
	100%
	Patrícia Areal

	1.2) Reunião entre Funasa e Secretaria de Vigilância em Saúde para apresentação das atividades e dados de cada instituição.
	1 dia
	4/10/2018
	4/10/2018
	100%
	Patrícia Areal

	1.3) Realização da 2ª Oficina de Trabalho.
	2 dias
	16/4/2019
	17/4/2019
	100%
	Patrícia Areal

	1.4) Reuniões de Grupo Técnico para a elaboração de proposta de atuação.
	158 dias
	18/4/2019
	25/11/2019
	100%
	Patrícia Areal

	1.5) Criação do Grupo de Trabalho (Portaria nº 9.458/2019) .
	1 dia
	26/11/2019
	26/11/2019
	100%
	Ronaldo Nogueira

	1.6) Formatação da Proposta do Termo de Referência do Termo de Execução Descentralizada.
	217 dias
	18/4/2019
	14/2/2020
	50%
	Patrícia Areal

	Estabelecer Parceria para a Elaboração da Metodologia:
	814 dias
	17/2/2020
	30/3/2023
	0%
	-

	2.1) Celebrar Parceria para a Elaboração.
	32 dias
	17/2/2020
	31/3/2020
	0%
	Ronaldo Nogueira

	2.2) Desenvolver diretrizes e estudos para a elaboração e aplicação de metodologia de Avaliação de Impacto à Saúde para Saneamento e Saúde Ambiental.
	262 dias
	1º/4/2020
	1º/4/2021
	0%
	Patrícia Areal

	2.3) Formação e Capacitação em Avaliação de Impacto à Saúde.
	90 dias
	1º/4/2020
	4/8/2020
	0%
	Patrícia Areal

	2.4) Aplicação da Metodologia de Avaliação de Impacto à Saúde em Saneamento e Saúde Ambiental.
	520 dias
	2/4/2021
	30/3/2023
	0%
	Patrícia Areal

	2.5) Divulgação das Informações e Resultados.
	520 dias
	2/4/2021
	30/3/2023
	0%
	Patrícia Areal

	Incrementar a Sistemática de Monitoramento e Avaliação por Indicadores:
	269 dias
	23/12/2019
	31/12/2020
	5%
	-

	3.1) Implementação de Melhorias no SIGA:
	86 dias
	23/12/2019
	20/4/2020
	19%
	-

	3.1.1) Realizar Contratação de Fábrica de Software.
	20 dias
	23/12/2019
	17/1/2020
	80%
	Carlos Barroso

	3.1.2) Implementar melhorias no Sistema visando ao incremento da Sistemática.
	66 dias
	20/1/2020
	20/4/2020
	0%
	Darlan Venturelli

	3.2) Implementar Alterações no BI:
	269 dias
	23/12/2019
	31/12/2020
	0%
	-

	3.2.1) Realizar Contratação de Banco de Dados.
	110 dias
	23/12/2019
	22/5/2020
	0%
	Carlos Barroso

	3.2.2) Implementar os Indicadores homolo-gados do SMAI no Business Intelligence.
	46 dias
	25/5/2020
	27/7/2020
	0%
	Darlan Venturelli

	3.2.3) Incorporar os indicadores da GIZ relacionados a impacto no Business Intelligence.
	109 dias
	3/8/2020
	31/12/2020
	0%
	Darlan Venturelli

1.98. No que concerne às ações 'Metodologia de Avaliação de Impacto à Saúde' e 'Estabelecer Parceria para a Elaboração da Metodologia', a Funasa esclareceu que, desde 2017, vem buscando metodologias possíveis de serem aplicadas na avaliação de impacto das ações de engenharia e saúde ambiental, tendo realizado, em 24/8/2017, uma oficina de trabalho com o objetivo de se discutir propostas e metodologias de avaliação de impacto na saúde que pudessem ser utilizadas por essa fundação (peça 69, p. 7) . Além disso, relatou-se que foram realizadas outras reuniões e oficinas de trabalho com o objetivo de apresentar e discutir alternativas e estratégias metodológicas para avaliação de impacto da implementação das ações de saneamento e de saúde ambiental, realizadas pela Funasa, na saúde da população (peça 69, p. 7-9, e 94-210) . Acrescentou ainda que:
Outro fator a ser considerado é a falta de estudos e/ou metodologias, em nível mundial, de AIS [Avaliação de Impacto à Saúde] relacionados às intervenções de engenharia de saúde pública e saúde ambiental, o que leva a Funasa a buscar estratégias que possam desenvolver, em caráter inovador, uma metodologia que seja capaz de avaliar os impactos que as ações de Saneamento e Saúde Ambiental causam na sociedade, abrangendo os diversos aspectos como saúde, meio ambiente, social, econômico, epidemiológico e cultural.
1.99. Referente à ação 'Incrementar a Sistemática de Monitoramento e Avaliação por Indicadores', mencionou-se que a implementação dos demais indicadores homologados pelo Comitê de Governança, Riscos e Controles, inclusive uma quantidade significativa de indicadores oriundos de análise por parte da Deutsche Gesellschaft für Internationale Zusammenarbeit GmbH (GIZ) , dependia primordialmente da contratação de serviços técnicos na área de tecnologia da informação, uma vez que os sistemas de informação da Funasa ainda carecem de melhorias e implementações que permitam a inserção de dados necessários à apuração de vários desses indicadores. A contratação desse serviço foi inserida no plano de ação mencionado anteriormente (peça 70, p. 30) .
Análise do grau de cumprimento, conclusão e proposta de encaminhamento
1.100. Apesar de as informações e plano de ação apresentados pela Funasa revelaram o início de algumas medidas para atender a deliberação em exame, essas ações estão previstas para serem concluídas somente em 2023.
1.101. Registra-se que, quanto à informação de que alguns indicadores já foram implementados, os treze já homologados são apenas de processos e produtos. Em outras palavras, a Funasa ainda não implementou indicadores de resultados e de impactos de forma a cumprir integralmente a determinação deste Tribunal.
1.102. Dessa forma, apesar de considerar cumprido o comando do item 9.1 do Acórdão 2781/2018-TCU-Plenário (tendo em vista que a Funasa apresentou plano de ação na forma determinada por este Tribunal) , no caso dessa deliberação também cabe sugerir um novo ciclo de monitoramento, a fim de monitorar a implementação e efetividade das aludidas medidas propostas pela Funasa, consoante plano que constitui o Apêndice A desta instrução. 
II.7) Determinação encaminhada pelo item 9.1, subitem 9.1.7, do Acórdão 2781/2018-TCU-Plenário
9.1. determinar à Funasa, com fulcro no artigo 250, inciso II, do Regimento Interno do TCU, que apresente a este Tribunal, no prazo de 180 dias, Plano de Ação com:
 (...) 
9.1.7. a definição das etapas de estudos a serem implementados dentro de um novo prazo de 180 dias para redefinir sua política institucional, bem como estabelecimento da relação custo/benefício dessa nova política;
 (...) 
Situação que levou à proposição da deliberação (peça 4, p. 32-34) :
Na fiscalização que deu origem ao presente monitoramento, para analisar a viabilidade econômica do modelo operacional adotado pela Funasa na implementação de sua política de saneamento, a equipe de auditoria comparou os custos das obras entregues entre 2013 e 2017 com os recursos gastos com o custeio da instituição no mesmo período. A avaliação empreendida permitiu concluir que o modelo operacional da Funasa, com prioridade em entrega de obra de saneamento, não tinha sustentabilidade econômica, visto que a maior parte dessas obras custa menos do que era preciso gastar para garantir o seu custeio e viabilizar a entrega desse produto.
1.103. Com base no Guia Prático de Análise Ex Ante de Avaliação de Políticas Públicas, publicado em março/2018 pelo Governo Federal, a equipe apontou que a situação da Funasa sinalizava que a política de saneamento estabelecida por ela não tinha por fundamento uma análise prévia da relação custo x benefício em sua implementação. 
1.104. Diante disso, concluiu-se que havia a instituição de uma política pública ineficiente que, para conseguir entregar R$ 1.651.967.459,50 em obras de saneamento, no período de 2013-2017, a Funasa precisou despender, com o custeio das atividades necessárias para efetivação de sua política nesse mesmo período, um montante de R$ 4.777.646.468,14. 
1.105. Em outras palavras, segundo a equipe de fiscalização, foram destinados do Erário quase três vezes mais recursos orçamentários para o custeio da Funasa do que para a execução das obras de saneamento em si. Salientou-se que essa disparidade deixava evidente a ineficiência da política pública em questão, visto que a União, para entregar um relevante produto à sociedade (obras de saneamento) , precisava gastar a mais o triplo do valor necessário para a realização da própria obra.
1.106. À época, ao apresentarem comentários acerca dos achados da auditoria, os gestores da Funasa argumentaram a necessidade de incluir, no cálculo apresentado, todas as fases do empreendimento (projetos em análise e obras em execução) , pois eram despendidos recursos humanos e financeiros para essas atividades. 
1.107. Referente aos comentários acima, a equipe de fiscalização destacou que as mencionadas fases constituíam etapas intermediárias necessárias para a entrega do seu produto final, que são as obras de saneamento. E que, por conseguinte, os dispêndios mencionados poderiam ser absorvidos no custo da obra, mas, no caso da Funasa, essas atividades eram (são) desenvolvidas pela própria instituição, estando, portanto, os valores despendidos com tais etapas embutidos no seu custeio.
1.108. Ainda sobre a situação, apontou-se que ficava evidente que, para a realização da atividade finalística de entrega de obras de saneamento básico à população, a Funasa despendia recursos financeiros em atividades intermediárias diversas tais como análise de projetos e acompanhamento da execução de obras, as quais viabilizam a entrega de seu produto final, que é a obra de saneamento básico propriamente dita. Por essa razão, entendeu-se que estava adequado o cálculo realizado pela equipe, visto que foram considerados esses dispêndios no montante do custeio da Funasa, os quais se fizeram necessários para a entrega de cada uma das 1.889 obras finalizadas no período de 2013-2017.
1.109. Assim, manteve-se o achado no sentido de que o modelo operacional adotado pela Funasa não tinha sustentabilidade econômica, tendo sido então encaminhada a determinação do subitem 9.1.7 do Acórdão 2781/2018-TCU-Plenário.
Providências adotadas:
Incialmente a Funasa se manifestou por meio da Informação 1/2019, na qual registrou que a alta direção da Funasa, capitaneada pelo dirigente máximo do órgão, a quem cabe, por força do estatuto, estabelecer normas regulamentares e praticar os demais atos pertinentes à organização e ao funcionamento da Funasa, deveria redefinir a política institucional. 
1.110. No aludido expediente a unidade voltou a defender ser necessário, independente da metodologia apresentada para quantificação custo/benefício da política a ser implementada pela Funasa, considerar, além das obras concluídas, a inclusão de todas as fases dos empreendimentos.
1.111. Naquela ocasião, foram apontadas as seguintes ações que seriam adotadas para atender a determinação: 
 alteração da metodologia de seleção de propostas (considerando a necessidade apoio em ações estruturantes, estruturais, educação em saúde) ; 
 busca de parcerias para o levantamento das necessidades de saneamento nos municípios;
 mapeamento das necessidades de investimento por meio dos Plano Municipal de Saneamento Básico (PMSB) apoiados pela Funasa, e que se encontram concluídos; 
 implementação de sistemática de monitoramento e avaliação por indicadores; e
 desenvolvimento de sistema de informação com capacidade de georeferenciamento e sistematização das dados dos municípios de forma a subsidiar a tomada de decisão.
1.112. Visto que, de acordo com a resposta apresentada, o dirigente máximo da unidade não se pronunciou sobre a determinação e vez que a unidade não apresentou um plano de ação na forma determinada por este Tribunal, foi enviado ofício de requisição objetivando complementar essas informações (peça 60) .
1.113. Em resposta, a Funasa encaminhou o plano de ação à peça 70, p. 30, no qual foram indicadas as seguintes providências para atender a essa determinação: 
	AÇÕES
	DURAÇÃO
	INÍCIO
	TÉRMINO
	% REALIZADO
	RESPONSÁVEL

	Elaboração de Alternativas de Atuação da Funasa:
	446 dias
	16/12/2019
	30/8/2021
	0%
	-

	1.1) Designar Grupo de Trabalho para a elaboração e acompanhamento do projeto.
	13 dias
	9/1/2020
	27/1/2020
	0%
	Ronaldo Nogueira

	Diagnóstico situacional do universo dos municípios:
	198 dias
	28/1/2020
	29/10/2020
	0%
	-

	2.1) Contratar produtos para o diagnóstico situacional.
	66 dias
	28/1/2020
	28/4/2020
	0%
	Marcio Cavalcante

	2.2) Acompanhar a realização do diagnóstico situacional.
	132 dias
	29/4/2020
	29/10/2020
	0%
	Ruy Barreira

	2.3) Identificação dos objetivos, das ações e dos resultados esperados.
	45 dias
	30/10/2020
	31/12/2020
	0%
	Ronaldo Nogueira

	Desenho, estratégia de implementação e focalização:
	44 dias
	1º/1/2021
	3/3/2021
	0%
	-

	3.1) Desenho dos modelos alternativos de atuação da Funasa.
	22 dias
	1º/1/2021
	1º/2/2021
	0%
	Ruy Barreira

	3.2) Impacto Orçamentário e Financeiro (considerar crescimento populacional, inflação, impacto em custos de saúde) .
	22 dias
	1º/1/2021
	1º/2/2021
	0%
	Ruy Barreira

	3.3) Desenho dos parâmetros de custo, risco e efetividade.
	22 dias
	1º/1/2021
	1º/2/2021
	0%
	Ruy Barreira

	3.4) Seleção dos modelos com base na análise custo, efetividade e risco.
	22 dias
	2/2/2021
	3/3/2021
	0%
	Ronaldo Nogueira

Análise do grau de cumprimento, conclusão e proposta de encaminhamento:
De acordo com o plano de ação apresentado pela Funasa (peça 70, p. 30) , nota-se que, até o envio desse documento, a Funasa ainda não havia adotado nenhuma providência efetiva visando sanear a situação encontrada à época de auditoria, que deu ensejo a determinação encaminhada pelo subitem 9.1.7 do Acórdão 2781/2018-TCU-Plenário, nada obstante a importância das medidas para a unidade.
1.114. Sobre o encaminhamento a ser dado no presente caso, oportuno trazer neste subtópico os resultados da consultoria realizada, em 2018, no âmbito do Projeto Fortalecimento do Controle Externo Área Ambiental do Deutsche Gesellschaft Für Internationale (GIZ) e cujos resultados corroboram a pertinência e a necessidade de implementação das deliberações objeto desse monitoramento, principalmente quanto à adoção de medidas para redefinir a política institucional da Funasa. 
1.115. Por oportuno, cabe esclarecer que os referidos trabalhos foram executados com grande interação entre os consultores da GIZ, auditores deste Tribunal e técnicos da Fundação Nacional de Saúde, o que permitiu coletar diversas opiniões e conhecer várias abordagens sobre o papel e atividade da Funasa.
1.116. Naquela consultoria, além de entregar como produto alguns indicadores (peça 81) , foi realizada a análise da capacidade institucional da Funasa e avaliação do planejamento estratégico (também avaliado na auditoria que deu origem a este monitoramento) , da governança, da gestão de risco e controle interno (peça 80) .
1.117. Uma das primeiras conclusões dos consultores da GIZ foi no sentido de reconhecer que a Funasa, quando era o Serviço Especial de Saúde Pública (Sesp) , durante quase três décadas, 'foi a instituição mais exitosa e eficiente do mundo em promover o saneamento básico em um país tropical'. Segundo os consultores, esse sucesso se deveu ao fato de que a instituição sempre priorizou a gestão dos serviços de saneamento básico, auxiliando a gestão municipal e se colocando ao lado dela (peça 80) . 
1.118. Salientou-se que a situação de sucesso acima se desenvolveu sob uma estrutura administrativa descentralizada e provida de pessoal técnico altamente qualificado, que desenvolveram diversas soluções tecnológicas e treinou a mão de obra necessária, mesmo a mais básica, para que os serviços de saneamento fossem implantados e funcionassem bem em diversas regiões do país. 
1.119. Nesse trabalho de consultoria, buscou-se também identificar benchmark para a Funasa, analisando instituições de outros países. No entanto, diante das diferenças entre esses países (gestão pública, economia, cultura, aspectos geográficos) , bem como as características da própria fundação, concluiu-se que não havia benchmarks adequados. Salientou-se que para um adequado trabalho, a atual Funasa somente poderia ser comparável àquela do passado, ou seja, com o Sesp.
1.120. A análise empreendida pelos consultores, principalmente quanto aos aspectos relacionados ao papel da Funasa no saneamento básico do país, da gestão por resultado, e da capacidade institucional, os levaram a apresentar alternativas para a reestruturação da instituição. Assim, foram identificados os seguintes cenários para essa reestruturação (peça 80, p. 198-202) :
 Cenário 1 - A extinção da Funasa. Nesse cenário a vigilância em saúde ambiental seria incorporada pela Secretaria de Vigilância em Saúde, do Ministério da Saúde (SVS/MS) . O saneamento rural também seria incorporado pelo Ministério da Saúde, por meio da criação de uma Secretaria Nacional de Saneamento Rural; 
a.1) Cenário 1A - Uma variação em relação ao cenário base de extinção da Funasa seria, além das realocações já descritas, a criação de uma secretaria de vigilância em saúde ambiental no Ministério da Saúde. A criação desta unidade visa o reforço de sua capacidade de regulação e de fiscalização, exigindo uma clara definição da distribuição de atribuições entre a secretaria e os órgãos reguladores já existentes;
a.2) Cenário 1B - Uma segunda variação em relação ao cenário base de extinção da Funasa seria o da criação de uma secretaria de saneamento ambiental para pequenos municípios, no Ministério das Cidades (atualmente Ministério do Desenvolvimento Regional) , com o objetivo de assegurar um tratamento específico a esta clientela (pequenos municípios) ;
a.3) Cenário 1C - Uma terceira variação seria a criação de ambas as secretarias (1B e 1C) , respectivamente no Ministério da Saúde e no Ministério das Cidades (atualmente Ministério do Desenvolvimento Regional) ;
 Cenário 2 - Esse cenário base prevê a continuidade da Funasa, com a transferência da saúde ambiental para a Secretaria de Vigilância em Saúde do Ministério da Saúde. A Funasa então seria dividida em três diretorias: diretoria de saneamento urbano, subdividida em uma área de projetos e outra de investimentos; diretoria de saneamento rural, dividida nas áreas de projetos, investimentos, melhorias sanitárias domiciliares e do serviço federal de saneamento (com atuação em áreas quilombolas, indígenas e para o combate a endemias, especialmente em situações de emergência sanitária - esta última, mesmo em áreas urbanas) ; diretoria de saneamento estruturante, encarregada da produção e disseminação de conhecimento, com foco no aumento da eficiência da gestão dos serviços de saneamento básico. Seria responsável pelas áreas de planejamento, regulação (especialmente a definição de tarifas e outras formas de remuneração dos serviços) , apoio à modelagem de contratos de concessão, de PPP e de programa; apoio à constituição de consórcios públicos. Sua atuação seria transversal às outras diretorias, e lhe seria atribuída a (i) avaliação de viabilidade técnico-financeira nos projetos que busquem recursos do Orçamento Geral da União; e (ii) atestar a capacidade institucional de estados, municípios e consórcios públicos; e
b.1) Cenário 2A - cenário de manutenção da Funasa, o saneamento rural também seria transferido para o Ministério da Saúde, com a criação de uma secretaria nacional de saneamento rural, concentrando-se a fundação no saneamento estrutural e saneamento estruturante.
1.121. Verifica-se, portanto, com base nos trabalhos deste Tribunal e da referida consultoria, a necessidade de adoção de medidas por parte da Funasa para redefinir sua política institucional, conforme determinado. 
1.122. Além das situações acima, com a inclusão do artigo 166-A na Constituição Federal (o que será analisada com mais detalhe adiante neste relatório) , que autoriza o repasse de recursos provenientes de emendas individuais diretamente aos entes federados, e em vista do Projeto de Lei 4162/2019, que estabelece o novo marco regulatório do saneamento básico no país, vislumbra-se um novo cenário que certamente impactará no modelo gerencial e operacional da Funasa.
1.123. Sobre a questão acima, pelos Ofícios de Requisição 4 e 5/Fiscalis 54/2019 (peça 75) , solicitou-se ao Ministério da Saúde e ao Ministério da Economia, respectivamente, que informassem se havia discussão no âmbito daqueles órgãos quanto ao possível novo papel da Funasa diante desse novo cenário.
1.124. A Secretaria Especial de Desburocratização, Gestão e Governo Digital do Ministério da Economia (ME) , pela Nota Informativa 1.763/2020/ME, informou que não havia em andamento discussão sobre o assunto (peça 79) , mas que tal debate seria incentivado por meio do Programa de Gestão Estratégica e Transformação do Estado (TransformaGov) , um programa de iniciativa da Secretaria de Gestão do ME, cuja minuta de normativo se encontrava em estágio avançado de tramitação no âmbito do Poder Executivo federal.
1.125. No Ministério da Saúde também ainda não havia discussão sobre o assunto, conforme se infere da resposta apresentada por meio da documentação à peça 82. Oportuno registar que, nos termos do art. 20 do Decreto 200/1967, cabe a esse Ministério exercer supervisão na Funasa, mediante orientação, coordenação e controle das atividades dessa instituição. Essa supervisão, no entanto, não acontece, consoante se depreende da documentação inserta na peça 77.
1.126. Além de não realizar a referida supervisão, a falta de manifestação do Ministério da Saúde sobre as irregularidades e fragilidades identificadas na auditoria que deu origem a este monitoramento demonstra, de certa forma, desídia desse órgão quanto às questões afetas à Funasa. Fala-se isso porque, quando instado a se manifestar em relação ao relatório preliminar deste monitoramento (enviado antes do presente cenário de pandemia) , esse Ministério se limitou a enviar as informações já prestadas pela própria Funasa a este Tribunal. O mesmo ocorreu em resposta à oitiva determinada pelo Acórdão 787/2020-TCU-Plenário, quando o órgão também se limitou a enviar o plano de ação já apresentado por aquela fundação, consoante informado no início desta seção, quando deveria ter apresentado justificativas para o fato de não ter realizado supervisão ministerial na Funasa e ter se manifestado quanto aos resultados dos trabalhos objeto deste monitoramento.
1.127. Diante de todo o exposto, em que pese considerar cumprido o comando do item 9.1, do Acórdão 2781/2018-TCU-Plenário (já que a Funasa apresentou plano de ação na forma determinada por este Tribunal) , vez que, até a apresentação do plano de ação à peça 70, p.30, não haviam sido implementadas providências visando realizar estudos para redefinir a política institucional da unidade, no caso dessa deliberação também caberá sugerir um novo ciclo de monitoramento, a fim de monitorar a implementação e efetividade das referidas medidas propostas pela Funasa, consoante plano que constitui o Apêndice A desta instrução.
1.128. Quanto à ausência, por parte do Ministério da Saúde, da supervisão ministerial de que trata o art. 20 do Decreto 200/1967, considerando que a constatação não é objeto específico do presente monitoramento, haja vista a gravidade da situação identificada e vez que o órgão pode continuar não realizando essa supervisão, sugere-se que esta Unidade Técnica trate do tema nas futuras prestações de contas do Ministério.
II.8) Determinação encaminhada pelo item 9.1, subitem 9.1.8, do Acórdão 2781/2018-TCU-Plenário
9.1. determinar à Funasa, com fulcro no artigo 250, inciso II, do Regimento Interno do TCU, que apresente a este Tribunal, no prazo de 180 dias, Plano de Ação com:
 (...) 
9.1.8. as providências para instituição dos controles de custos de suas ações e avaliação da eficiência na alocação dos recursos públicos que lhe são destinados;
 (...) 
Situação que levou à proposição da deliberação (peça 4, p. 32-34) 
Conforme exposto anteriormente, para analisar a viabilidade econômica do modelo operacional adotado pela Funasa na implementação de sua política de saneamento, a equipe de fiscalização à época comparou os custos das obras entregues entre 2013 e 2017 com os recursos gastos com o custeio da instituição no mesmo período. A avaliação empreendida permitiu concluir que o modelo operacional da Funasa, com prioridade em entrega de obra de saneamento, não tinha sustentabilidade econômica, visto que a maior parte dessas obras custava menos do que era preciso gastar para garantir o seu custeio e viabilizar a entrega desse produto.
Providências adotadas
Para cumprir a deliberação, pela Informação 1/2019 (peça 10, p. 24-25) , a Funasa comunicou inicialmente que havia elaborado projeto com escopo na definição da política de custos e que havia instituído grupo técnico para implantação de sistema de apuração de custos (Portaria 4.874, de 5/6/2019; peça 57) , com expectativa de implementação desse sistema em dezoito meses, a partir de janeiro/2020.
1.129. Na fase de planejamento deste monitoramento, verificou-se que era necessário obter informações atualizadas sobre o efetivo cumprimento da deliberação, bem como obter esclarecimentos acerca do Projeto Preço Real' e da 'Elaboração, análise de orçamentos e controle de obras de engenharia de saúde pública', ações indicadas no expediente acima mencionado. Na ocasião, suscitou também a necessidade de que a Funasa justificasse o motivo de não utilizar o Sistema de Informações de Custos do Governo Federal (SIC) na sua forma de custos personalizados. Assim, encaminhou-se à Funasa o Ofício de Requisição 1/Fiscalis 54/2019 (peça 60, p. 2) .
1.130. Em resposta, a unidade jurisdicionada encaminhou a Informação 1/2020, na qual voltou a informar que o grupo técnico mencionado no início deste subtópico deveria apresentar resultados práticos num prazo estimado de dezoito meses, a contar de 1º/1/2020 (peça 69, p. 211-212) . 
1.131. No que se refere ao esclarecimento acerca do motivo de a unidade não utilizar o Sistema de Informações de Custos do Governo Federal (SIC) na sua forma de custos personalizados, a Funasa argumentou que não utilizava esse sistema, 'haja vista que se encontra em fase de definição a Política de Custos por parte da Funasa, o qual será apresentado pelo GT, conforme consta de suas finalidades' (peça 69, p.13) .
1.132. Concernente ao 'Projeto Preço Real', a Funasa afirmou à peça 69, p. 13-14, o seguinte:
O Documento de Proposta de Projeto (...) define que o escopo da iniciativa é 'Prover solução de software e processos para que o valor de mercado de produtos e prestação de serviços seja conhecido e aplicado em tempo próximo ao real para comparação a valores obtidos em processos de compras pela FUNASA, na Sede e nas SUESTs'.
O prazo de execução estimado é de 17 meses e os resultados esperados são 'entregar uma aplicação que seja capaz de acessar um banco de dados que sintetize informações de preços faturados por todo o país, com registro histórico, indexado por padrões reconhecidos nacionalmente. O software será uma base de consulta e comparação de preços praticados no mercado'.
1.133. Foi anexada à Informação 1/2020 cópia do Documento de Proposta de Projeto (DPP) , cujo escopo compreende prover a Funasa de uma solução de software e processos para que o valor de mercado de produtos e prestação de serviços seja conhecido e aplicado em tempo próximo ao real para comparação com valores obtidos em processos de compras pela unidade, na sede e nas superintendências estaduais (peça 70, p. 2-7) . A contextualização desse 'Projeto Preço Real' encontra-se à peça 70, p. 2-3, cujo início se deu em agosto/2019 e com término previsto para dezembro/2020.
1.134. E, no que se refere ao 'Projeto de elaboração, análise de orçamentos e controle de obras de engenharia de saúde pública', a Funasa informou o seguinte (peça 69, p. 13) :
De acordo com o Documento de Proposta de Projeto (...) , o escopo de tal esforço informa que o projeto 'visa a melhoria qualitativa e evolutiva nos processos de elaboração e análise de orçamentos, bem como apoio ao controle de obras de engenharia de saúde pública, dentro dos critérios de segurança, confiança e transparência da FUNASA'.
Seu prazo de execução foi estimado em 22 meses e os resultados esperados são 'a melhoria nos processos para elaboração e análise de orçamentos de engenharia de saúde pública, bem como apoiar os convenentes e compromitentes no controle de obras'.
1.135. Foi encaminhado ainda o Documento de Proposta de Projeto (DPP) , no qual consta que a finalidade do projeto supra é a melhoria qualitativa e evolutiva nos processos de elaboração e análise de orçamentos, bem como apoio ao controle de obras de engenharia de saúde pública, dentro dos critérios de segurança, confiança e transparência da Funasa. Conforme informação extraída desse documento, esse projeto teve início em agosto/2019 e tem prazo de conclusão previsto para maio/2021.
1.136. No processo SEI 25100.016171/2018-91 (cujo acesso foi disponibilizado à equipe de fiscalização) , foram localizados os seguintes documentos que guardam correlação com a deliberação em exame:
 Documento de Proposta de Projeto (DPP) que teve por objetivo: (i) atender as determinações legais; (ii) atender as constantes cobranças dos órgãos de controle (subitem 9.1.8 do Acórdão 2781/2018-TCU-Plenário) ; (iii) suprir os gestores de informações íntegras e tempestivas que subsidiem as tomadas de decisões; (iv) promover a instrumentalização do controle social sobre a atuação da unidade, garantindo maior transparência à gestão governamental - Data de início: 5/7/2019 e data de fim previsto: 31/1/2021 (peça 71, p. 55-57) ;
 Termo de Abertura de Projeto (TAP) que teve por objetivo: (i) mensurar, registrar e evidenciar os custos dos produtos, serviços, programas, projetos, atividades, ações, órgãos e outros objetos de custos da unidade; (ii) apoiar a avaliação de resultados e desempenhos, permitindo a comparação entre os seus custos com os de outras entidades públicas, estimulando a melhoria do desempenho dessas entidades; (iii) apoiar a tomada de decisão em processos, tais como comprar ou alugar, produzir internamente ou terceirizar determinado bem ou serviço; dentre outros - Data de início previsto: 1º/1/2020 e data de fim previsto: 31/6/2021 (peça 71, p. 85-88) .
Análise do grau de cumprimento, conclusão e proposta de encaminhamento:
No plano de ação apresentado pela Funasa não constou nenhuma medida especifica para cumprir a deliberação contida no subitem 9.1.8 do Acórdão 2781/2018-TCU-Plenário (relatoria do Ministro Augusto Nardes) . Nesse plano, especificamente quanto a esse subitem, consta apenas as medidas adotadas para atender as alíneas 'g.1' a 'g.4' do Ofício de Requisição 1/Fiscalis 54/2019 (peça 60, p. 2) . 
1.137. No tocante às medidas insertas na Informação 1/2019 e na Informação 1/2020, não restou evidenciada a entrega de nenhum dos produtos ali mencionados e que permitissem concluir pela solução do achado que deu origem a essa deliberação.
1.138. Nada obstante a unidade não ter incluído no plano apresentado ações específicas para o subitem 9.1.8 do Acórdão 2781/2018-TCU-Plenário, entende-se que o comando do item 9.1 desse decisum também pode ser considerando cumprido no presente caso, haja vista que a deliberação tem relação com aquela encaminhada pelo subitem 9.1.7, para a qual foram apresentadas providências para sanear o achado de auditoria que deu ensejo a ambas determinações. 
1.139. Entretanto, apesar de considerar cumprido o comando da determinação, neste caso também se propõe um novo ciclo de monitoramento, a fim de monitorar a implementação e efetividade das medidas propostas em relação ao subitem 9.1.7 que tenham relação com o subitem 9.1.8, conforme Apêndice A desta instrução.
II.9) Recomendação encaminhada pelo item 9.2, subitem 9.2.1, do Acórdão 2781/2018-TCU-Plenário:
9.2. recomendar à Funasa, com fundamento no artigo 250, inciso III, do Regimento Interno do TCU, que:
9.2.1. desenvolva indicadores de desempenho aptos a medir o cumprimento das metas do Plansab e da Agenda 2030;
 (...) 
Situação que levou à proposição da recomendação (peça 4, p. 6-11) :
À época da auditoria que deu origem a este monitoramento, constatou-se que os indicadores de desempenho de saneamento da Funasa não permitiam medir alcance de metas do Plansab e da Agenda 30.
1.140. Acerca da constatação, destacou-se que ao analisar os indicadores adotados pela Funasa, restava manifesto que a unidade focava seu desempenho em saneamento com base apenas em quantidade de obras concluídas, o que se distanciava do referencial mencionado, uma vez que estava medindo seus resultados de forma desatrelada à visão de longo prazo da política de saneamento estabelecida para o país, por meio do Plansab, e internacionalmente, com base nas metas estabelecidas na Agenda 30, as quais estabelecem metas de cobertura da população por serviços de saneamento básico.
1.141. Assim, concluiu-se que, como as metas de saneamento fixadas no Plansab e no 6º objetivo da Agenda 30 foram assumidas pelo país, fazia-se necessário que a Funasa promovesse adequações em sua atuação, de modo a monitorar se seus resultados estavam convergindo ou não para o alcance das referidas metas. 
1.142. Diante disso, recomendou-se à Funasa que desenvolvesse indicadores de desempenho aptos a medir o cumprimento das metas do Plansab e da Agenda 30.
Providências adotadas
Pela Informação 1/2019 (peça 10, p. 1-27) , quanto ao desenvolvimento de indicadores de desempenho, a Funasa voltou a defender que as metas previstas no Plansab e na Agenda 30 não cabem exclusivamente a ela e que depende de articulação com demais atores envolvidos. Ainda sobre o assunto, argumentou que:
Nesse sentido, é interessante que a Fundação Nacional de Saúde passe a contemplar nos seus processos internos a capacidade de apuração de resultados com métricas mais próximas das metas apresentadas no Plansab e na Agenda 2030, atualmente mensurado no Plansab por número de domicílios. Entretanto, é mister ressaltar que mensurar o número de domicílios beneficiados com as intervenções financiadas pela Funasa auxilia compreender qual o grau de contribuição da Funasa para universalização do saneamento no Brasil, mas ainda assim não é suficiente sem se pactuar entre a União, Estados e Municípios quais serão suas respectivas metas, e consequentemente, se pactuar no âmbito federal o que caberá à Funasa e o que caberá aos demais atores
1.143. Informou-se ainda que, por ocasião da elaboração do Projeto Piloto 'Monitoramento e Avaliação por Indicadores de desempenho e de resultados de atividades finalísticas e atividades meio', o Departamento de Engenharia de Saúde Pública/Funasa (Densp) solicitou a inclusão de alguns indicadores para mensuração da contribuição da Funasa para o alcance das metas previstas no Plansab e ODS 6. 
Análise do grau de implementação, conclusão e proposta de encaminhamento
Consoante já exposto neste relatório (quando do exame dos subitens 9.1.2 e 9.1.6 do Acórdão 2781/2018-TCU-Plenário) , a Funasa adotou algumas medidas para levantar indicadores que permitam mensurar os resultados e impactos de suas ações. No entanto, os indicadores já homologados são apenas de processos e produtos. Em outras palavras, ainda não houve implementação dos indicadores de resultado.
1.144. Desta forma, a recomendação encaminhada pelo subitem 9.2.1 do Acórdão 2781/2018-TCU-Plenário deve ser considerada em implementação. 
1.145. Deixa-se, todavia, de propor providências acerca da recomendação, vez que o assunto já está sendo tratado nas deliberações de que cuidam os subitens 9.1.2 e 9.1.6 do aludido acórdão.
II.10) Recomendação encaminhada pelo item 9.2, subitem 9.2.2, do Acórdão 2781/2018-TCU-Plenário
9.2. recomendar à Funasa, com fundamento no artigo 250, inciso III, do Regimento Interno do TCU, que:
 (...) 
9.2.2. avalie a conveniência e a oportunidade de desenvolver estudos e análises capazes de subsidiar a tomada de decisão dos parlamentares quanto à alocação de suas emendas, de forma a promover de maneira mais eficiente as ações de saneamento e saúde ambiental e a melhorar a qualidade do gasto público.
Situação que levou à proposição da deliberação (peça 4, p. 26-27) :
Na auditoria que deu origem a este monitoramento, verificou-se que, nada obstante o elevado número de transferências decorrentes de emendas parlamentares, a Funasa não possuía estratégia bem definida de orientação ao Parlamento quanto à alocação dessas emendas destinadas ao saneamento básico. Em outras palavras, a unidade não conseguiu demonstrar a existência de estratégia capaz de subsidiar a tomada de decisão dos parlamentares.
1.146. Sobre o assunto, registrou-se que a Funasa apresentou apenas modelos de ofícios a serem encaminhados aos congressistas, os quais eram acompanhados de anexos que meramente listavam as ações orçamentárias relativas a saneamento básico, bem como os objetos frequentemente custeados. Não foram apresentados, por exemplo, estudos de viabilidade, indicadores epidemiológicos ou quaisquer outras análises capazes de fornecer elementos para que o congressista destinasse, de maneira mais racional, emenda de sua autoria. 
1.147. Dentre as ausências citadas, destacou-se a falta de estudos de viabilidade relacionados aos ajustes, vez que os baixos valores destinados aos municípios pelas emendas resultavam em execução insatisfatória dos instrumentos, segundo informado pelo Departamento de Engenharia e de Saúde Pública (Densp) .
1.148. Ainda sobre a questão, salientou-se que a ausência de estratégia por parte da Funasa para orientar o Parlamento quanto à alocação de recursos para as emendas destinadas ao saneamento ia de encontro ao Objetivo Estratégico 13 da unidade, qual seja, implantar o Plano de Comunicação Institucional, conforme Portaria 917/2016, que formalizou o Planejamento Estratégico da fundação.
1.149. Assim, concluiu-se que a orientação prestada pela Funasa ao Parlamento, quanto à destinação de emendas, era genérica e deficitária, não contribuindo para o alcance dos objetivos da Agenda 30 e do Plansab. 
1.150. Diante disso, encaminhou-se a recomendação ora em exame.
Providências adotadas
Pela Informação 1/2019 (peça 10, p. 26-27) , a Funasa comunicou inicialmente que tomou as seguintes medidas com vistas ao cumprimento da recomendação em epígrafe:
a)  elaboração de Guia de Emendas Parlamentares Funasa PLOA 2020;
b)  disponibilização aos parlamentares dos projetos contratados pela Funasa e que se encontravam concluídos;
c)  priorização de recursos dos parlamentares diretamente para contratação de projetos em localidades pré-definidas de acordo com a demanda dos estados; 
d)  elaboração de cartilha de orientações aos parlamentares.
1.151. Na fase de planejamento deste monitoramento, verificou-se a necessidade de obter informações atualizadas e esclarecimentos acerca da implementação da recomendação em tela. Assim, foi encaminhado à Funasa o Ofício de Requisição 1/Fiscalis 54/2019 (peça 60, p. 2) .
1.152. Em resposta, a Funasa apresentou plano de ação, indicando as seguintes providências para implementar a recomendação ora em exame (peça 70, p. 30) : 
	AÇÕES
	DURAÇÃO
	INÍCIO
	TÉRMINO
	% REALIZADO
	RESPONSÁVEL

	Relacionamento com o Congresso Nacional:
	20 dias
	13/12/2019
	9/1/2020
	100%
	-

	1.1) Explicar a estratégia para subsidiar a alocação de emendas parlamentares.
	20 dias
	13/12/2019
	9/1/2020
	100%
	Ricardo Arantes

	1.2) Demonstrar a Evolução Orçamentária no PLOA 2020 (comparação com Série Histórica) - exceto Rural.
	20 dias
	13/12/2019
	9/1/2020
	100%
	Larissa Pitrez

1.153. Na ocasião a Funasa prestou ainda as seguintes infomações (peça 69, p. 14) :
Como estratégia para subsidiar os parlamentares na tomada de decisão foi elaborada uma cartilha com a apresentação de uma gama de projetos, os quais foram contratados pela Funasa e estão em condições de execução imediata.
Tais projetos são frutos da contratação realizada pela Funasa, no âmbito do Programa de Aceleração do Crescimento, em sua segunda etapa. A Funasa propôs ao Grupo Executivo do Programa de Aceleração do Crescimento - GEPAC - a contratação de projetos para os municípios que não tinham capacidade de elaborá-los. Dessa forma, foram realizadas as licitações, por parte da Funasa, e os projetos foram acompanhados pelos técnicos das Superintendências Estaduais.
A presidência da Funasa consolidou o quantitativo de projetos que foram produtos desta contratação e elaborou o Guia de Emendas Parlamentares - FUNASA - PLOA 2020. No trabalho, foram divididos os projetos por estado da federação e apresentado aos parlamentares, inclusive sendo apresentado em reuniões com as bancadas estaduais. Desta feita, a Funasa segue no sentido de tentar diminuir o déficit de saneamento no país, com ação efetiva na busca de orçamento que possam transformar os projetos elaborados em obras.
1.154. A unidade encaminhou também cópia do 'Guia Rápido para Indicação de Emendas Parlamentares ao Orçamento de 2020' (peça 78) , cujo objetivo é a identificação de programas e ações de responsabilidade da Funasa no Projeto de Lei Orçamentária Anual (PLOA) de 2020, visando a melhor alocação de recursos públicos. 
1.155. Em relação ao questionamento feito na alínea 'i' do Ofício de Requisição 1/Fiscalis 54/2019 (peça 60, p. 2) , quanto à inclusão do art. 166-A na CF/1988 (que autoriza a alocação de recursos da União diretamente aos entes federados, independente da celebração de convênio ou instrumentos congêneres) , a Funasa se pronunciou no seguinte sentido (peça 69, p. 16) :
Como destacado no item 1.4, esta Fundação fora instada a manifestar-se quanto à minuta de Decreto que institui o Grupo de Trabalho Interinstitucional de Acompanhamento da Implementação do Plano Nacional de Saneamento Básico (GTI-Plansab) .
Tendo em vista a promulgação da Emenda Constitucional 105, originária da PEC 48/2019 citada no Ofício de Requisição, cujos efeitos podem abranger não apenas esta Fundação e seu modelo de negócio, mas toda a política pública de saneamento, o tema será encaminhado junto ao GTI-Plansab, quando de sua institucionalização, prevista para o primeiro semestre deste ano. (grifo nosso) 
1.156. Com relação à 'Evolução Orçamentária no PLOA 2020', a Funasa informou acerca do incremento nas dotações orçamentárias relacionado ao saneamento rural (peça 69, p. 14) , conforme já exposto anteriormente nesta instrução. 
Análise do grau de cumprimento, conclusão e proposta de encaminhamento
Em pesquisa ao sítio eletrônico da Funasa foi localizada uma 'carteira de projetos da Funasa para subsidiar indicação de Emendas Parlamentares ao PLOA 2020', contendo uma relação de projetos para dezesseis estados, com ações passíveis de indicação de emendas por município (http://www.funasa.gov.br/web/guest/ emp2020?inheritRedirect=true) .
1.157. Quando à inclusão do art. 166-A à CF/1988, faz-se necessário tecer alguns comentários acerca do tema, haja vista que o assunto tem relação com o tema objeto da recomendação em exame.
1.158. A inclusão do referido dispositivo legal na Constituição Federal alterou significativamente a forma de repasse dos recursos federais por meio de emendas individuais impositivas, que passaram a se dar de duas formas: transferência especial ou transferência com finalidade definida.
1.158.1. No caso da transferência especial, os recursos serão repassados diretamente ao ente federado beneficiado, independentemente de celebração de convênio ou de instrumento congênere; pertencerão ao ente federado no ato da efetiva transferência financeira; e serão aplicadas em programações finalísticas das áreas de competência do Poder Executivo do ente federado beneficiado, observado o disposto no §5º do art. 166-A da CF/1988.
1.158.2. Dessa forma, entende-se que o legislador pátrio estabeleceu que os recursos alocados aos estados, Distrito Federal e municípios, mediante emenda individual impositiva do tipo transferência especial, passam a ser incondicionados e a titularidade passa a ser do ente federado beneficiário.
1.158.3. Quanto à transferência com finalidade definida, a emenda previu que esses recursos serão vinculados à programação estabelecida na emenda parlamentar; e aplicados nas áreas de competência constitucional da União.
1.159. Em face das mudanças acima, boa parte dos recursos antes destinados à Funasa para viabilizar as obras dos Sistemas de Abastecimento de Água (SAA) e http://www.funasa.gov.br/web/guest/sistema-de-esgotamento-sanitarioem municípios com população de até 50.000 habitantes, e as ações de saneamento em áreas rurais de todos os municípios brasileiros, inclusive no atendimento às populações remanescentes de quilombos, assentamentos rurais e populações ribeirinhas, poderão agora serem destinados diretamente aos estados, Distrito Federal e municípios, e serão executados pelos governadores e prefeitos, da forma como melhor lhes aprouver. Isso irá causar nos próximos anos um grande impacto nos trabalhos executados pela Funasa, pois haverá uma redução significativa do quantitativo de recursos que eram a ela direcionados por via das emendas individuais.
1.160. A partir do que foi aqui exposto, entende-se que a recomendação direcionada à Funasa nos termos do subitem 9.2.2 do Acórdão 2781/2018-TCU-Plenário (relatoria do Ministro Augusto Nardes) foi parcialmente prejudicada a partir da inclusão do novo art. 166-A à Constituição Federal, pois agora não passa a valer mais sobre qualquer alocação de emendas posto que aquelas com características de transferência especial (sem destinação específica) , será administrado pelo poder executivo do próprio ente recebedor (estados, Distrito Federal ou municípios) . 
1.161. Porém persiste a recomendação em apreço para os demais tipos de emendas parlamentares e, para essas, tem-se que pode ser considerada atendida a recomendação contida no subitem 9.2.2 do Acórdão 2781/2018-TCU-Plenário (relatoria do Ministro Augusto Nardes) , em face das medidas adotadas pela Funasa
III. Conclusão 
No presente monitoramento, pode-se concluir que o comando do item 9.1 do Acórdão 2781/2018-TCU-Plenário (relatoria do Ministro Augusto Nardes) foi cumprido, haja vista que a Funasa apresentou o plano de ação na forma determinada por este Tribunal. No entanto, verificou-se que ainda não houve implementação de grande parte das medidas propostas pela unidade para sanear os achados de auditoria, os quais deram ensejo às deliberações constantes dos subitens 9.1.1 a 9.1.8 desse decisum. Por isso, com fulcro no item 34.2 dos Padrões de Monitoramento do TCU, propõe-se a aprovação de um novo ciclo de monitoramento, com previsão de início em 2021, conforme plano que se encontra no Apêndice A desta instrução, a fim de monitorar a implementação e efetividade das providências propostas pela Funasa no plano de ação à peça 70, p. 30.
1.162. Em relação às recomendações, conclui-se que se deve considerar em implementação aquela encaminhada pelo subitem 9.2.1 do Acórdão 2781/2018-TCU-Plenário; e considerar implementada aquela do subitem 9.2.2 desse Acórdão.
1.163. Quanto à constatação, neste monitoramento, de que o Ministério da Saúde não realizou na Funasa, entre 2017 a 2019, a supervisão ministerial de que trata o art. 20 do Decreto 200/1967, considerando que o assunto não é objeto específico do presente processo, haja vista a gravidade da situação identificada e vez que o órgão pode continuar não realizando essa supervisão, sugere-se que esta Unidade Técnica trate do tema nas futuras prestações de contas desse Ministério.
1.164. E, pela relevância do objeto deste monitoramento, sugere-se também o envio de cópia da decisão que vier a ser proferida ao Congresso Nacional e ao Comitê Interministerial de Governança (atualmente composto pelos Ministros de Estado Chefe da Casa Civil da Presidência da República; de Estado da Economia; e de Estado da Controladoria-Geral da União) para conhecimento e adoção das medidas que entenderem cabíveis. 
IV. Proposta de Encaminhamento
Ante todo o exposto, submetem-se os autos à consideração superior, propondo: 
1.165. considerar cumprido o comando do item 9.1 do Acórdão 2781/2018-TCU-Plenário (relatoria do Ministro Augusto Nardes) , vez que a Fundação Nacional de Saúde (Funasa) apresentou o plano de ação na forma determinada por este Tribunal;
1.166. considerar em implementação a recomendação encaminhada pelo subitem 9.2.1 do Acórdão 2781/2018-TCU-Plenário (relatoria do Ministro Augusto Nardes) ;
1.167. considerar implementada a recomendação encaminhada pelo subitem 9.2.2 do Acórdão 2781/2018-TCU-Plenário (relatoria do Ministro Augusto Nardes) ;
1.168. com fulcro no item 34.2 dos Padrões de Monitoramento do TCU, aprovar o plano de monitoramento constante do Apêndice A desta instrução, com previsão de início em 2021, a fim de monitorar a implementação e efetividade das medidas propostas pela Funasa no plano de ação apresentado em cumprimento ao Acórdão 2781/2018-TCU-Plenário (relatoria do Ministro Augusto Nardes) ;
1.169. encaminhar cópia da decisão que vier a ser proferida ao Congresso Nacional e ao Comitê Interministerial de Governança (atualmente composto pelos Ministros de Estado Chefe da Casa Civil da Presidência da República; de Estado da Economia; e de Estado da Controladoria-Geral da União) para conhecimento e adoção das medidas que entenderem cabíveis;
34.6 	nos termos do art. 8º da Resolução-TCU 315, de 2020, fazer constar, na ata da sessão em que estes autos forem apreciados, comunicação do relator ao colegiado no sentido de que seja encaminhada determinação para que a SecexSaúde, nas próximas contas do Ministério da Saúde, examine a constatação de que esse ministério  não tem realizado na Funasa a supervisão ministerial prevista no art. 20 do Decreto 200/1964."
	
É o Relatório.

não há.

Não atuou.

MONITORAMENTO. ACÓRDÃO 2.781/2018-TCU-PLENÁRIO. AUDITORIA. FUNDAÇÃO NACIONAL DE SAÚDE (FUNASA). AVALIAÇÃO DO PLANO ESTRATÉGICO E DO PLANO DE RESULTADOS DE 2018. INDICADORES DE DESEMPENHO DE SANEAMENTO INSUFICIENTES PARA MEDIR O ALCANCE DAS METAS DO PLANSAB E DA AGENDA 30. AUSÊNCIA DE ESTRATÉGIA ADEQUADA PARA ALOCAÇÃO DE RECURSOS PARA AS EMENDAS DESTINADAS AO SANEAMENTO. MODELO OPERACIONAL SEM SUSTENTABILIDADE ECONÔMICA. DETERMINAÇÕES. RECOMENDAÇÕES. CUMPRIMENTO DAS DETERMINAÇÕES PROFERIDAS PELOS ITENS 9.1 E 9.2.2. MEDIDAS DETERMINADAS PELO ITEM 9.2.1. EM IMPLEMENTAÇÃO. COMUNICAÇÃO.

RELATÓRIO DE MONITORAMENTO (RMON)

Secretaria de Controle Externo da Saúde (SecexSaude).

Trata-se de relatório de monitoramento das ações determinadas à Fundação Nacional de Saúde Funasa, por meio do Acórdão 2781/2018-TCU-Plenário, em razão de auditoria operacional realizada para verificar se a estratégia adotada estava incorporando as metas e os objetivos do Plano Nacional de Saneamento Básico (Plansab) e da Agenda 30 (conjunto de programas, ações e diretrizes que orientarão os trabalhos das Nações Unidas e de seus países membros rumo ao desenvolvimento sustentável) , para assegurar o cumprimento das metas de saneamento dos municípios na área de atuação da referida fundação.
2.	Em resumo, foram os seguintes achados de auditoria que fundamentaram as mencionadas determinações: 
os indicadores de desempenho de saneamento da Funasa não permitiam medir o alcance de metas do Plansab e da Agenda 30;
 havia elevada chance de que as metas do Plansab, estabelecidas para cobertura de esgotamento sanitário rural, não fossem alcançadas e era possível que o objetivo de universalização do abastecimento de água dos domicílios rurais previsto na Agenda 30 não fosse atingido;
 o Planejamento Estratégico da Funasa estava incompleto;
 a estratégia da Funasa para enfrentar a estimativa de redução aproximada de 90% de seu quadro de pessoal nos próximos quatro anos podia colocar em risco sua viabilidade operacional;
 a estratégia da Funasa para enfrentar o cenário de escassez de recursos orçamentários podia colocar em risco o cumprimento das metas do Plansab;
 a Funasa não possuía estratégia bem definida de orientação ao Parlamento quanto à alocação de recursos para as emendas destinadas ao saneamento;
 a seleção dos municípios para formalização de convênios com a Funasa se dava a partir da demanda dos entes interessados;
 a Funasa avaliava de forma precária os benefícios trazidos pelos instrumentos de repasse; e
 o modelo operacional adotado pela Funasa não tinha sustentabilidade econômica.
3.	O relatório precedente demonstrou os grandes desafios a serem superados pela Funasa para que consiga alcançar os objetivos dele esperados e, até mesmo, sua sobrevivência enquanto organização estatal. 
II - CONSIDERAÇÕES INICIAIS
4.	Este Tribunal tem se debruçado, em diversas ocasiões, em matérias relevantes para a atuação dessa fundação.
5.	Por um lado, as metas são desafiadoras, uma vez que a situação do saneamento nacional ainda é extremamente precária e inaceitável, além de exigir a atuação integrada dos diversos entes federativos. Por outro, a crise fiscal impõe a necessidade de contingenciamentos em investimentos que poderiam amenizar essa situação.
6.	Recentemente, tive oportunidade de relatar o Acórdão 1184/2020-TCU-Plenário, que tratou de consulta formulada pelo então Ministro de Estado da Saúde acerca da realização de contratação de empresa terceirizada para fornecimento de mão-de-obra especializada na prestação dos serviços acessórios/complementares realizados pelas áreas técnicas e/ou a seleção de entidades filantrópicas ou sem fins lucrativos, por intermédio de chamamento público, para atuar de forma complementar às ações de saneamento sob a responsabilidade da Fundação Nacional de Saúde - Funasa. Na oportunidade, teci as seguintes considerações que se aplicam aos desafios enfrentados pela pasta:
7.	De início, considerando que a presente consulta tem por objetivo o estudo de alternativas para superar a carência de recursos humanos da organização que tem potencial de prejudicar o alcance dos resultados institucionais esperados, entendo oportuno tecer algumas considerações preliminares à análise das questões em tese formuladas. 
8.	O problema apresentado pelo Ministério da Saúde é similar ao que ocorre ou, em breve, ocorrerá em grande parte das organizações públicas. 
9.	Na busca do necessário equilíbrio fiscal, o Congresso Nacional aprovou a Emenda Constitucional 95/2016, que definiu um valor limite para os gastos federais que será corrigido anualmente pela inflação. O referido regime encerrar-se-á ao final do exercício de 2036, porém, poderá ser revisto apenas a partir de 2027, momento o Poder Executivo poderá adequar as diretrizes para a correção do "teto de gastos" a cada quatro anos.
10.	 O nobre propósito da aludida reforma objetivou a melhoria do cenário econômico e da credibilidade do país perante investidores, visto que a redução das despesas poderá levar à redução dos juros e à ampliação da oferta de crédito. 
11.	 No mesmo sentido, também foi aprovada a Emenda Constitucional 103/2019, que alterou o sistema de previdência social e estabeleceu regras de transição para diversas situações de servidores ativos.
12.	 A consequência desse novo ordenamento jurídico trará um novo cenário nos quadros de pessoal da Administração Pública, com o aumento do número de aposentadorias e a dificuldade de reposição de servidores diante do limite estabelecido pelo teto de gastos, ou seja, todas as organizações terão que vencer o desafio que se aproxima de fazer "mais com menos".
13.	 Entendi oportuno fazer essa introdução inicial porque a presente consulta, além das duas questões em tese formuladas, destacou, ainda, que "para quaisquer das hipóteses apresentadas, importante que seja dada a orientação sobre particularidades e detalhes que precisam ser atentados para viabilização do procedimento adotado".
14.	 De fato, o atual momento exigirá que soluções inovadoras sejam buscadas pela Administração Pública para fazer face aos novos desafios. Será necessário quebrar o paradigma de atuar com foco exclusivo na mesma maneira passada para resolver os problemas futuros. A propósito, lembro a frase do cientista Albert Einstein que se enquadra perfeitamente ao atual momento: "Não se pode encontrar a solução de um problema, usando a mesma consciência que criou o problema. É preciso elevar sua consciência."
15.	 Desse modo, antes de adentrar na análise jurídica da viabilidade das questões apresentadas pelo consulente para suprir sua carência de pessoal, há que se perquirir a respeito da adoção de medidas alternativas que melhorem a eficiência da atuação da organização para mitigar esse possível déficit entre os recursos disponíveis e os resultados pretendidos. E o motivo é claro: se por um lado, eventuais contratações para aprimorar a fiscalização do órgão apresentam suas vantagens, por outro, parte dos recursos disponíveis acabarão, por via direta ou indireta, sendo retirados dos necessários investimentos.
16.	 Nesse particular, pertinentes as considerações trazidas pela unidade técnica instrutiva, detalhadas no relatório precedente, no sentido da necessidade de observância pela alta administração às diretrizes estabelecidas no Decreto 9.203/2017 para a implementação e manutenção de mecanismos, instâncias e práticas de governança, que deverão incluir formas de acompanhamento de resultados; soluções para melhoria do desempenho das organizações; e instrumentos de promoção do processo decisório fundamentado em evidências.
7. 	Acrescente-se, ainda, que, com a inclusão do art. 166-A na Constituição Federal, a Funasa não mais irá gerir parte dos recursos de emendas parlamentares individuais para financiar suas ações, tendo em vista que esses recursos serão repassados diretamente aos entes federados, o que impactará a execução dos projetos da unidade e irá exigir maior articulação dessa fundação com os demais entes federados, enquanto coordenadora do programa de saneamento rural. 	
8.	O legislador, atento ao tema, tem procurado viabilizar soluções alternativas para a solução do problema, a exemplo da aprovação da Lei 14.026, de 15/7/2020, que atualizou o marco legal do saneamento básico e alterou a Lei nº 9.984, de 17 de julho de 2000, para atribuir à Agência Nacional de Águas e Saneamento Básico (ANA) competência para editar normas de referência sobre o serviço de saneamento, a Lei nº 10.768, de 19 de novembro de 2003, para alterar o nome e as atribuições do cargo de Especialista em Recursos Hídricos, a Lei nº 11.107, de 6 de abril de 2005, para vedar a prestação por contrato de programa dos serviços públicos de que trata o art. 175 da Constituição Federal, a Lei nº 11.445, de 5 de janeiro de 2007, para aprimorar as condições estruturais do saneamento básico no País, a Lei nº 12.305, de 2 de agosto de 2010, para tratar dos prazos para a disposição final ambientalmente adequada dos rejeitos, a Lei nº 13.089, de 12 de janeiro de 2015 (Estatuto da Metrópole) , para estender seu âmbito de aplicação às microrregiões, e a Lei nº 13.529, de 4 de dezembro de 2017, para autorizar a União a participar de fundo com a finalidade exclusiva de financiar serviços técnicos especializados.
III - DO MONITORAMENTO
9.	Por meio do Acórdão 787/2020-TCU-Plenário, este Tribunal reconheceu o atendimento ao item 9.1 do Acórdão 2781/2018-TCU-Plenário, em face da apresentação pela Funasa de plano de ação na forma determinada.
10.	Entretanto, considerando que ainda não havia implementação de grande parte das medidas propostas pela unidade para sanear os achados de auditoria que deram ensejo às aludidas deliberações, foi encaminhada oitiva da Secretaria Executiva do Ministério da Saúde, para que:
a)	manifestasse-se acerca dos resultados da fiscalização de que trata o Acórdão 2781/2018-TCU-Plenário, considerando o previsto no art. 19 do Decreto 200/1967, principalmente quanto à constatação de que o modelo operacional adotado pela Funasa carece de sustentabilidade econômica, bem como acerca da pertinência das medidas adotadas ou a adotar propostas no plano de ação apresentado pela Funasa (anexar ao oficio de oitiva o plano de ação à peça 70, p. 30) para sanear os achados de auditoria que deram ensejo às deliberações encaminhadas pelo aludido acórdão; e
b)	apresentasse justificativas para o fato de não ter realizado supervisão ministerial na Funasa, no período de 2017 a 2019, por meio de orientação, coordenação e controle das atividades dessa instituição, nos termos do art. 20 do Decreto 200/1967, conforme informações constantes na documentação encaminhada pelo Ofício 20/2020/CDOC/CGCIN/DINTEG/MS. 
11.	Recebida a devida resposta (peça 117) , a unidade técnica avaliou o atendimento aos subitens do acórdão monitorado, cuja análise incorporo as minhas razões de decidir, sem prejuízo das considerações a seguir.
12.	Em relação ao subitem 9.1.1, que tratou de providências a serem adotadas para impulsionar os resultados alcançados no saneamento rural no país, de modo a garantir que 69% dos domicílios rurais terão cobertura de esgotamento sanitário adequado até 2033 e que 100% desses mesmos municípios terão abastecimento de água até 2030, a Funasa voltou a argumentar que não havia como lhe atribuir exclusivamente a responsabilidade pelo alcance da universalização dos serviços, uma vez que, para tanto, seria necessária a atuação conjunta dos governos federal, estadual, municipal e, ainda, da iniciativa privada. Entretanto, relacionou algumas estratégias em construção para incrementar os resultados almejado, a saber:
 institucionalização dos fóruns gestores e executivos, no âmbito Federal e Estadual;
 construir a sala de coordenação e acompanhamento do Programa Nacional de Saneamento Rural - PNSR;
 identificar os perfis técnicos dos três eixos que sustentam o programa (tecnológico, gestão e educação e participação social) ; 
 constituir, formar e qualificar as equipes técnicas para atuação nos fóruns; 
 difundir o PNSR nos estados e municípios;
 realização antecipada (ainda em 2019) do chamamento público que tinha por interesse anunciar as ações de saneamento que a Funasa pretende financiar no exercício de 2020, via transferência de recursos de programação, a estados e municípios, a partir de critérios objetivos de seleção, privilegiando aqueles candidatos que se apresentem com projetos;
 conjunto de projetos de saneamento e de sistemas de esgotamento sanitário, carteira de projetos (que foi apresentada a parlamentares) ; fomentar construções a partir de modelos exitosos; contratação de serviços complementares; e
 contratação de serviços complementares de engenharia como forma de conferir capacidade instalada para a execução daquelas modalidades de serviços, com previsão de conclusão dos respectivos processos licitatórios em março/2020.
13.	O plano de ação apresentado demonstra que as principais iniciativas para atender a deliberação objeto deste monitoramento começaram apenas no final de 2019. É sabido que as ações para o alcance das metas do Plansab e da Agenda 30 não dependem apenas da unidade, mas é dela o papel de articulação institucional da busca da materialização dos serviços, razão pela qual deve buscar permanentemente o aprimoramento de seus instrumentos de governança corporativa.
14.	A propósito, de acordo com o "Referencial básico de governança do Tribunal de Contas da União", a articulação e coordenação de políticas públicas representa uma das três funções básicas desse fundamental conceito, verbis:
A governança de órgãos e entidades da administração pública envolve três funções básicas, alinhadas às tarefas sugeridas pela ISO/IEC 38500:2008: (a) avaliar o ambiente, os cenários, o desempenho e os resultados atuais e futuros; (b) direcionar e orientar a preparação, a articulação e a coordenação de políticas e planos, alinhando as funções organizacionais às necessidades das partes interessadas (usuários dos serviços, cidadãos e sociedade em geral) e assegurando o alcance dos objetivos estabelecidos; e (c) monitorar os resultados, o desempenho e o cumprimento de políticas e planos, confrontando-os com as metas estabelecidas e as expectativas das partes interessadas. (grifei) 
15.	No que tange ao Programa Nacional de Saneamento Rural (PNSR) , agora denominado Programa Saneamento Brasil Rural (PSBR) , embora lançado pela Funasa em 2019, desde a elaboração e aprovação do Plansab (em 2013) já havia sido definida a necessidade de elaboração e detalhamento desse programa. Contudo, o programa ainda não foi implementado e sequer foi formalmente criado.
16.	Apesar de Funasa ter encaminhado estimativas para alcance das metas do Plansab, não foi apresentada nenhuma projeção especificamente para os resultados referentes ao saneamento rural, o que é objeto da determinação em análise.
17.	Desse modo, não obstante a Funasa ter apresentado o plano de ação determinada no item 9.1 do Acórdão 2781/2018-TCU-Plenário, as principais providências propostas pela unidade para sanear a situação relacionada no subitem 9.1.1 ainda não foram implementadas, razão pela qual acolho a proposta de um novo ciclo de monitoramento, com previsão de início em 2021, conforme plano que se encontra no Apêndice A da instrução da unidade técnica. 
18.	Aliás, esse novo ciclo irá contemplar o acompanhamento das determinações contidas nos demais subitens, uma vez que a maior parte delas ainda não foi integralmente observada, conforme será explanado a seguir.
19.	Quanto à determinação contida no subitem 9.1.2, relativa à definição dos indicadores e das iniciativas faltantes no Planejamento Estratégico, a Funasa informou que o Comitê de Governança, Riscos e Controles (CGRC) , na sua 9ª reunião de 2019, deliberou sobre a retomada da construção dos elementos faltantes, por meio de oficinas de planejamento, para posterior construção dos planos táticos e operacionais da unidade, trabalho que ensejou a homologação de treze indicadores.
20.	Observa-se que grande parte das medidas previstas para atender a determinação ainda não havia sido implementada à época do monitoramento. Mesmo os treze indicadores carecem de maior foco em resultados da organização, uma vez que foram elaborados apenas para processos e produtos. Portanto, as medidas adotadas pela Funasa ainda não foram suficientes para sanear a constatação à época da auditoria.
21.	Por sua vez, a determinação contida no subitem 9.1.3, do Acórdão 2781/2018-TCU-Plenário, afeta à regularização de 1.671 servidores cedidos, a Funasa relacionou um conjunto de medidas em andamento, conforme destaque do relatório precedente, ou seja, não irão surtir o efeito desejado para superar o déficit do seu quadro de pessoal, 
principalmente quando o horizonte de curto prazo não indica a possibilidade de ser autorizada a realização de concurso público para repor a grande quantidade de servidores da fundação que foram cedidos e requisitados ao próprio Ministério da Saúde e a outros órgãos da Administração Pública.
22.	Até o momento, a Funasa conseguiu retornar aos seus quadros um número muito reduzido de servidores, conforme mencionado anteriormente, e a probabilidade de fazer retornar os 592 restantes é pequena, conforme consta do despacho à peça 70, p. 19-20. 
23.	Nesse cenário de escassez, existe risco ao futuro dessa instituição, caso não sejam adotadas medidas efetivas para aprimorar a governança institucional, uma vez que as estratégias apresentadas além da realização de concurso público, não se mostraram suficientes para resolver o problema. 
24.	Quanto ao subitem 9.1.4, afeto à definição de custos para o cumprimento dos objetivos da Agenda 30 e do Plano Nacional de Saneamento Básico, também foi verificado que 
nenhuma medida foi efetivamente implementada para mudar a situação encontrada à época da auditoria, quando se constatou que a Funasa não possuía estratégias para suplantar o quadro de restrição orçamentária, de modo a garantir que as metas estabelecidas para o saneamento básico sob a responsabilidade da unidade não fossem comprometidas por falta de recursos orçamentários.
25.	Em referência ao subitem 9.1.5, afeto à implementação do levantamento das necessidades de saneamento de seu público-alvo para a seleção dos beneficiários finais respeitando as orientações estabelecidas no Guia Prático de Análise ex ante de Avaliação de Políticas, a Funasa mencionou as seguintes medidas em andamento:
alteração da metodologia de seleção de propostas (incluir obrigatoriedade preenchimento Sistema Nacional de Informações sobre Saneamento-Snis) , incluindo os seguintes itens:
diagnóstico do problema ou da situação que demanda providências;
identificação dos objetivos, das ações e dos resultados esperados;
desenho, estratégia de implementação e focalização;
impacto orçamentário e financeiro;
estratégia de construção de confiança e suporte;
monitoramento, avaliação e controle;
 Realização de levantamento dos Planos Municipais de Saneamento Básicos (PMSB) concluídos (metas e valores por município) ;
 Avaliação de Impacto à Saúde (AIS) das Ações de Saneamento e Saúde Ambiental da Funasa;
 Fomento a laboratórios de análise de água para consumo humano; e
 Sistema Nacional de Educação em Saúde Ambiental nos estados e municípios atendidos pela Funasa.
26.	Mencionou, ainda, que realizou chamamento público, por meio da Portaria 9.211/2019, no qual foram selecionados 5 consórcios para complementação da proposta de trabalho na área da promoção da qualidade e segurança da água, com base nos seguintes dados:
	Total de municípios
	5.570

	Municípios com informações encontradas
	4.412 (79%) 

	Número de municípios com prestação de abastecimento de água por concessionárias estaduais
	4.092

	Número de municípios com prestação por serviços autônomos
	369

	Município citados (informações não encontradas - silenciosos) 
	1.158 (21%) 

27.	Observa-se que, após a prolação da determinação em tela, a Funasa não iniciou qualquer ação visando atender ao comando. Outrossim, apesar de as ações estarem previstas para serem executadas em 128 dias, a previsão de início é para 2021. 
28.	Em relação ao aludido chamamento público, a unidade técnica observa que o único levantamento realizado foi quanto à situação da responsabilidade pela prestação dos serviços de abastecimento de água, cujo objeto visou o fomento do Apoio ao Controle da Qualidade da Água, contemplando as ações voltadas ao aparelhamento de laboratórios de análises de água e efluentes de consórcios públicos intermunicipal de saneamento ambiental. Contudo, "não foi identificada nenhuma nota técnica, parecer ou documento equivalente com dados e informações que evidenciem que a Funasa tinha conhecimento prévio sobre quais municípios, regiões e estados realmente possuíam carência dessas ações".
29.	Na mesma linha, as informações prestadas para o atendimento do subitem 9.1.6, que contemplou o estabelecimento de rotinas de monitoramento dos resultados dos objetos pactuados nos instrumentos de repasse firmados, as informações e plano de ação apresentados pela Funasa revelaram que essas ações estão previstas para serem concluídas somente em 2023.
30.	Para o subitens seguintes, definição das etapas de estudos a serem implementados dentro de um novo prazo de 180 dias para redefinir sua política institucional, bem como estabelecimento da relação custo/benefício dessa nova política, vale mencionar que a origem desse comando teve por base achado da equipe de que havia a instituição de uma política pública ineficiente por parte da Funasa que, para conseguir entregar R$ 1.651.967.459,50 em obras de saneamento, no período de 2013-2017, precisou despender, com o custeio das atividades necessárias para efetivação de sua política nesse mesmo período, um montante de R$ 4.777.646.468,14, ou seja, foram destinados do Erário quase três vezes mais recursos orçamentários para o custeio da Funasa do que para a execução das obras de saneamento em si. 
31.	De acordo com o plano de ação apresentado pela Funasa (peça 70, p. 30) , nota-se que, até o envio desse documento, a Funasa ainda não havia adotado nenhuma providência efetiva visando sanear a situação encontrada à época de auditoria. Vale ressaltar os resultados da consultoria realizada, em 2018, no âmbito do Projeto Fortalecimento do Controle Externo Área Ambiental do Deutsche Gesellschaft Für Internationale (GIZ) , cujos resultados corroboram a pertinência e a necessidade de implementação das deliberações objeto desse monitoramento. Nesse trabalho, foram apontados os seguintes cenários possíveis para a reestruturação da Funasa:
Cenário 1 - A extinção da Funasa. Nesse cenário a vigilância em saúde ambiental seria incorporada pela Secretaria de Vigilância em Saúde, do Ministério da Saúde (SVS/MS) . O saneamento rural também seria incorporado pelo Ministério da Saúde, por meio da criação de uma Secretaria Nacional de Saneamento Rural; 
a.1) Cenário 1A - Uma variação em relação ao cenário base de extinção da Funasa seria, além das realocações já descritas, a criação de uma secretaria de vigilância em saúde ambiental no Ministério da Saúde. A criação desta unidade visa o reforço de sua capacidade de regulação e de fiscalização, exigindo uma clara definição da distribuição de atribuições entre a secretaria e os órgãos reguladores já existentes;
a.2) Cenário 1B - Uma segunda variação em relação ao cenário base de extinção da Funasa seria o da criação de uma secretaria de saneamento ambiental para pequenos municípios, no Ministério das Cidades (atualmente Ministério do Desenvolvimento Regional) , com o objetivo de assegurar um tratamento específico a esta clientela (pequenos municípios) ;
a.3) Cenário 1C - Uma terceira variação seria a criação de ambas as secretarias (1B e 1C) , respectivamente no Ministério da Saúde e no Ministério das Cidades (atualmente Ministério do Desenvolvimento Regional) ;
 Cenário 2 - Esse cenário base prevê a continuidade da Funasa, com a transferência da saúde ambiental para a Secretaria de Vigilância em Saúde do Ministério da Saúde. A Funasa então seria dividida em três diretorias: diretoria de saneamento urbano, subdividida em uma área de projetos e outra de investimentos; diretoria de saneamento rural, dividida nas áreas de projetos, investimentos, melhorias sanitárias domiciliares e do serviço federal de saneamento (com atuação em áreas quilombolas, indígenas e para o combate a endemias, especialmente em situações de emergência sanitária - esta última, mesmo em áreas urbanas) ; diretoria de saneamento estruturante, encarregada da produção e disseminação de conhecimento, com foco no aumento da eficiência da gestão dos serviços de saneamento básico. Seria responsável pelas áreas de planejamento, regulação (especialmente a definição de tarifas e outras formas de remuneração dos serviços) , apoio à modelagem de contratos de concessão, de PPP e de programa; apoio à constituição de consórcios públicos. Sua atuação seria transversal às outras diretorias, e lhe seria atribuída a (i) avaliação de viabilidade técnico-financeira nos projetos que busquem recursos do Orçamento Geral da União; e (ii) atestar a capacidade institucional de estados, municípios e consórcios públicos; e
b.1) Cenário 2A - cenário de manutenção da Funasa, o saneamento rural também seria transferido para o Ministério da Saúde, com a criação de uma secretaria nacional de saneamento rural, concentrando-se a fundação no saneamento estrutural e saneamento estruturante.
32.	Por certo, não cabe a esta Corte entrar no debate de qual é o melhor cenário, mas os resultados deste monitoramento demonstram que medidas urgentes precisam ser adotadas pelo Poder Executivo na busca de uma solução que aprimore a relação benefício-custo da organização.
33.	Em síntese, apesar de a Funasa ter apresentado o plano de ação determinado no item 9.1 do Acórdão 2781/2018-TCU-Plenário, as principais providências propostas pela unidade para sanear a situação relacionadas nos subitens ainda não foram implementadas, razão pela qual acolho a proposta de um novo ciclo de monitoramento, com previsão de início em 2021, nos termos relacionados no Apêndice A da instrução da unidade técnica. 
34.	Para a recomendação formulada no subitem 9.2.1, do Acórdão 2781/2018-TCU-Plenário, para que fossem desenvolvidos indicadores de desempenho aptos a medir o cumprimento das metas do Plansab e da Agenda 2030, a Funasa adotou algumas medidas para levantar indicadores que permitam mensurar os resultados de suas ações, porém apenas para processos e produtos, sem maior detalhamento para implementação dos indicadores de resultado, razão pela qual pode ser considerado o atendimento parcial desse comando.
35.	Todavia, desnecessária a proposição de providências uma vez que o assunto foi tratado nas deliberações de que cuidam os subitens 9.1.2 e 9.1.6 do aludido acórdão.
36.	Para o item 9.2.2, em que houve recomendação para a avaliação da conveniência e da oportunidade de desenvolver estudos e análises capazes de subsidiar a tomada de decisão dos parlamentares quanto à alocação de suas emendas, a Funasa comunicou a adoção das seguintes medidas:
a)  elaboração de Guia de Emendas Parlamentares Funasa PLOA 2020;
b)  disponibilização aos parlamentares dos projetos contratados pela Funasa e que se encontravam concluídos;
c)  priorização de recursos dos parlamentares diretamente para contratação de projetos em localidades pré-definidas de acordo com a demanda dos estados; 
d)  elaboração de cartilha de orientações aos parlamentares.
37.	No que pertine a essa recomendação, há que se esclarecer que a inclusão do art. 166-A à Constituição Federal alterou a forma de repasse dos recursos federais por meio de emendas individuais impositivas, que passaram a se dar de duas formas: transferência especial ou transferência com finalidade definida.
39.	Com isso, os recursos alocados aos estados, Distrito Federal e municípios, mediante emenda individual impositiva do tipo transferência especial, passam a ser incondicionados e suas alocações, de competência do ente federado beneficiário.
40.	Apesar desse impacto, persiste a recomendação em apreço para os demais tipos de emendas parlamentares e, para essas, pode ser considerada atendida em face da adoção das medidas pela Funasa.
41.	Por fim, em relação às fragilidades encontradas neste trabalho em relação à supervisão ministerial de que trata o art. 20 do Decreto-lei 200/1967 por parte do Ministério da Saúde, entre 2017 a 2019, e, considerando que o assunto não é objeto específico do presente processo, haja vista a gravidade da situação identificada e vez que o órgão pode continuar não realizando essa supervisão, acolho sugestão de que a unidade técnica trate do tema nas futuras prestações de contas desse Ministério. 
42.	Diante do comando previsto no art. 8º da Resolução-TCU 315, de 2020, faço constar orientação à unidade técnica para que, nas próximas contas do Ministério da Saúde, examine a efetiva supervisão ministerial na Funasa prevista no art. 20 do Decreto 200/1964.
43.	Pela relevância da matéria, entendo adequado o encaminhamento desta deliberação ao Congresso Nacional e ao Comitê Interministerial de Governança (atualmente composto pelos Ministros de Estado Chefe da Casa Civil da Presidência da República; de Estado da Economia; e de Estado da Controladoria-Geral da União) para conhecimento e adoção das medidas cabíveis. 
	Ante o exposto, VOTO por que seja adotada a deliberação que ora submeto a este Colegiado.
TCU, Sala das Sessões Ministro Luciano Brandão Alves de Souza, em 12 de agosto de 2020.
Ministro JOÃO AUGUSTO RIBEIRO NARDES 
Relator